ACORDAO-COMPLETO-2360707

ACÓRDÃO 597/2020 ATA 8/2020 - PLENÁRIO

Acórdão 597/2020-TCU-Plenário
1. Processo nº TC Processo 008.002/2015-0. 
2. Grupo I - Classe de Assunto: IV - Tomada de Contas Especial. 
3. Interessados/Responsáveis:
3.1. Responsáveis: Alexandre Ferreira Cardoso (04.588.790/0001-29) ; Barbalho Reis Comunicação e Consultoria Ltda. - ME (26.420.877/0001-25) ; Colbert Martins da Silva Filho (XXX.361.645-XX) ; Dalmo Antônio Tavares de Queiroz (XXX.954.361-XX) ; Francisca Regina Magalhaes Cavalcante (XXX.838.833-XX) ; Humberto Silva Gomes (XXX.214.871-XX) ; Instituto Brasileiro de Desenvolvimento de Infraestrutura Sustentável (07.054.515/0001-13) ; Jorge Kengo Fukuda (XXX.881.118-XX) ; Luiz Gustavo Machado (XXX.598.538-XX) ; Mário Augusto Lopes Moyses (XXX.055.648-XX) ; Race Consult Consultoria Técnica e Representações Ltda. (00.085.177/0001-38) .
4. Órgão/Entidade: Instituto Brasileiro de Desenvolvimento de Infraestrutura Sustentável.
5. Relator: Ministro Benjamin Zymler.
6. Representante do Ministério Público: Procuradora-Geral Cristina Machado da Costa e Silva.
7. Unidade Técnica: Secretaria de Controle Externo de Tomada de Contas Especial (SecexTCE) .
8. Representação legal: Antônio Daniel Cunha Rodrigues de Souza (13.101/OAB-DF) , Sérgio Augusto Borges de Oliveira (41.325/OAB-DF) e outros, representando Francisca Regina Magalhaes Cavalcante; Ana Paula Peresi de Souza (303.647/OAB-SP) e outros, representando Mario Augusto Lopes Moyses; Gustavo do Vale Rocha (13.422/OAB-DF) , Christian Fernandes Gomes da Rosa (244.504/OAB-SP) e outros, representando Colbert Martins da Silva Filho; Márcio de Oliveira Sousa (34.882/OAB-DF) , representando Luiz Gustavo Machado; Romildo Olgo Peixoto Júnior (28.361/OAB-DF) , representando Instituto Brasileiro de Desenvolvimento de Infraestrutura Sustentável; Aci Heli Coutinho (51.588/OAB-MG) e outros, representando Alexandre Ferreira Cardoso; Guilherme Augusto Vicenti Dias (072.067/OAB-RJ) e outros representando Race Consult Consultoria Técnica e Representações Ltda.
9.Acórdão
VISTOS, relatados e discutidos estes autos de tomada de contas especial autuada em apartado a partir do TC Processo 028.367/2011-1, o qual foi instaurado em cumprimento ao disposto no Acórdão 2140/2011-TCU-Plenário, de 17/8/2011, proferido no âmbito do TC Processo 004.512/2011-1, que tratava de representação acerca de possíveis irregularidades na celebração e execução do Convênio 718.467/2009, celebrado pelo Ministério do Turismo e pelo Instituto Brasileiro de Desenvolvimento de Infraestrutura Sustentável - Ibrasi,
ACORDAM os Ministros do Tribunal de Contas da União, reunidos em sessão do Plenário, diante das razões expostas pelo Relator, em:
9.1. excluir do rol de responsáveis o Sr. Jorge Kengo Fukuda, tendo em vista o seu falecimento e o fato de as ocorrências ora imputadas a ele já terem sido analisadas no âmbito do TC Processo 028.367/2011-1, por meio do Acórdão 2329/2016-TCU-Plenário; 
9.2. com base no art. 12, § 3º, da Lei 8.443/1992, declarar a revelia, para todos os efeitos, da empresa Barbalho Reis Comunicação e Consultoria Ltda. - ME, dando-se prosseguimento ao presente feito; 
9.3. julgar regulares com ressalvas, com fundamento nos arts. 1º, 16, II, 18 e 23 da Lei 8.443/1992 e 205, 208 e 214, II, do Regimento Interno do TCU, as contas dos Srs. Mário Augusto Lopes Moyses, Dalmo Antônio Tavares de Queiroz e Francisca Regina Magalhães Cavalcante, dando-lhes quitação; 
9.4. julgar irregulares, com fundamento nos arts. 1º, 16, inciso III, alíneas "c" e "d", e §2º 19, parágrafo único, e 23, inciso III, alínea "a", da Lei 8.443/1992, as contas do Instituto Brasileiro de Desenvolvimento de Infraestrutura Sustentável - Ibrasi, da empresa Barbalho Reis Comunicação e Consultoria Ltda. - ME e do Srs. Luiz Gustavo Machado (falecido) e Humberto Silva Gomes;
9.5. condenar solidariamente o Instituto Brasileiro de Desenvolvimento de Infraestrutura Sustentável - Ibrasi, a empresa Barbalho Reis Comunicação e Consultoria Ltda. - ME, o Sr. Humberto Silva Gomes e o espólio ou, caso tenha havido a partilha, os devidos herdeiros do Sr. Luiz Gustavo Machado ao pagamento dos valores a seguir especificados, com a fixação do prazo de quinze dias, a contar do recebimento da notificação, para comprovarem perante o Tribunal, na forma prevista no art. 214, III, alínea "a", do Regimento Interno do TCU, o recolhimento da dívida aos cofres do Tesouro Nacional, atualizada monetariamente e acrescida dos juros de mora, calculados a partir das datas abaixo discriminadas até aquela do efetivo recolhimento, na forma prevista na legislação em vigor: 
	Valor do débito R$
	Data de Origem

	100.000,00
	01/07/2010

	30.000,00
	16/08/2010

	30.000,00
	17/11/2010

	30.000,00
	26/11/2010

9.6. aplicar, com fundamento no arts. 57 da Lei 8.443/1992, multas individuais ao Instituto Brasileiro de Desenvolvimento de Infraestrutura Sustentável - Ibrasi, à empresa Barbalho Reis Comunicação e Consultoria Ltda. - ME e ao Sr. Humberto Silva Gomes, nos valores a seguir especificados, fixando-lhes o prazo de 15 dias, a partir do recebimento da notificação, para que, nos termos do art. 214, III, alínea "a", do Regimento Interno do TCU, comprovem perante este Tribunal o recolhimento aos cofres do Tesouro Nacional dos valores atualizados monetariamente desde a data deste acórdão até aquela do efetivo recolhimento, se forem pagos após o vencimento, na forma da legislação em vigor:
	Responsável
	Valor da multa individual

	Instituto Brasileiro de Desenvolvimento de Infraestrutura Sustentável - Ibrasi
	R$ 100.000,00

	Barbalho Reis Comunicação e Consultoria Ltda. - ME
	R$ 100.000,00

	Humberto Silva Gomes
	R$ 20.000,00

9.7. autorizar, desde logo, nos termos do art. 28, II, da Lei 8.443/1992, a cobrança judicial da dívida, caso não sejam atendidas as notificações;
9.8. encaminhar cópia desta deliberação ao Procurador-Chefe da Procuradoria da República no Estado do Amapá, nos termos do § 3º do art. 16 da Lei 8.443/1992

Tomada de contas especial autuada em razão de possíveis irregularidades na celebração e execução de convênio que tinha por objeto a implantação de processos participativos para fortalecimento da cadeia produtiva de turismo do Estado do Amapá. Análise das alegações de defesa.

3. Interessados/Responsáveis:
3.1. Responsáveis: Alexandre Ferreira Cardoso (04.588.790/0001-29); Barbalho Reis Comunicação e Consultoria Ltda. - ME (26.420.877/0001-25); Colbert Martins da Silva Filho (XXX.361.645-XX); Dalmo Antônio Tavares de Queiroz (XXX.954.361-XX); Francisca Regina Magalhaes Cavalcante (XXX.838.833-XX); Humberto Silva Gomes (XXX.214.871-XX); Instituto Brasileiro de Desenvolvimento de Infraestrutura Sustentável (07.054.515/0001-13); Jorge Kengo Fukuda (XXX.881.118-XX); Luiz Gustavo Machado (XXX.598.538-XX); Mário Augusto Lopes Moyses (XXX.055.648-XX); Race Consult Consultoria Técnica e Representações Ltda. (00.085.177/0001-38).

13.1. Ministros presentes: José Mucio Monteiro (Presidente), Walton Alencar Rodrigues, Benjamin Zymler (Relator), Raimundo Carreiro, Ana Arraes e Bruno Dantas.
13.2. Ministro-Substituto convocado: André Luís de Carvalho.
13.3. Ministro-Substituto presente: Weder de Oliveira.

ACORDAO-COMPLETO-2477847

Acórdão 1452/2022 - Plenário

BENJAMIN ZYMLER

Transcrevo inicialmente instrução inserta à peça 319, que contou com a anuência do corpo diretivo da então Secretaria de Controle Externo no Estado do Amapá (peças 320 e 321) :
"INTRODUÇÃO
	Cuidam os autos de tomada de contas especial autuada em apartado a partir do TC Processo 028.367/2011-1, conforme determinação do Ministro-Relator Benjamin Zymler (peça 299) . O TC Processo 028.367/2011-1 foi instaurado por conversão em cumprimento ao Acórdão 2140/2011-TCU-Plenário, datado de 17/8/2011, no âmbito do TC Processo 004.512/2011-1, que tratava de Representação acerca de possíveis irregularidades na celebração e execução do Convênio 718.467/2009, firmado entre o Ministério do Turismo e o Instituto Brasileiro de Desenvolvimento de Infraestrutura Sustentável (Ibrasi) (CNPJ 07.054.515/0001-13) .
1.1	O presente processo foi autuado com o objetivo específico de analisar as ocorrências relativas ao Contrato 002/2010, firmado entre o Ibrasi e a empresa Barbalho Reis Comunicação e Consultoria Ltda. no valor de R$ 250.000,00, pagos com recursos do Convênio 718.467/2009.
HISTÓRICO 
2.	O citado convênio foi celebrado em 21/12/2009 com vigência até 24/9/2011, tendo como objeto a capacitação para o turismo no Estado do Amapá. Seu valor foi R$ 4.445.000,00, sendo R$ 4.000.000,00 a cargo do Ministério e R$ 445.000,00 a título de contrapartida em bens e serviços (peça 14, p. 1-18) . Foram identificados repasses ao Ibrasi conforme o quadro a seguir. 
Tabela 1 - Convênio 718.467/2009 - Repasses ao Ibrasi
	Data
	Valor (R$) 

	16/3/2010
	1.300.000,00

	30/9/2010
	900.000,00

	29/12/2010
	900.000,00

	19/4/2011
	900.000,00

	T o  t  a  l
	4.000.000,00

	               Fonte: Peça 14, p. 19-22
3.	A mencionada avença foi resultante de emenda parlamentar da deputada federal Fátima Pelaes que, inclusive, enviou expediente ao Ministério do Turismo indicando o Ibrasi para ser o convenente (peça 87) .
4.	De acordo com consulta ao Siconv, o objeto pactuado seria alcançado pela execução das seguintes metas/etapas:
Tabela 2 - Plano de Trabalho do Convênio 718.467/2009
	Meta/Etapa
	Valor (R$) 
	Início
	Término

	Planejamento, pesquisa e gerenciamento do projeto
	945.000,00
		
	Estudos e Projetos
	500.000,00
	21/12/2009
	24/09/2011

	Planejamento e Gerenciamento
	199.999,98
	21/12/2009
	24/09/2011

	Avaliação do impacto do projeto
	245.000,02
	25/01/2010
	24/09/2011

	Realização de mobilização e sensibilização para o projeto
	1.290.000,00
		
	Criação de campanha promocional
	79.999,97
	28/12/2009
	24/06/2010

	Realização de eventos de mobilização e sensibilização
	635.000,04
	31/12/2009
	24/11/2010

	Produção das peças publicitárias
	325.000,00
	30/03/2010
	25/07/2010

	Veiculação das peças em mídia eletrônica, rádio e impresso
	249.999,99
	31/03/2010
	25/08/2010

	Desenv. e elabor. de conteúdos e definição de metodologias
	950.005,00
		
	Definição de metodologias, desenv. e elaboração dos conteúdos
	399.999,99
	11/10/2010
	05/01/2011

	Midiatização dos conteúdos em DVDs e Web aula
	300.000,00
	11/01/2010
	05/01/2011

	Reprodução de material didático
	250.005,01
	11/01/2010
	05/01/2011

	Aplicação da metodologia e dos conteúdos desenvolvidos
	1.259.995,00
		
	Aplicação dos conteúdos na modalidade educação à distância
	664.995,00
	11/07/2010
	24/09/2011

	Aplicação dos conteúdos na modalidade presencial
	595.000,00
	11/07/2010
	24/09/2011

	TOTAL
	4.445.000,00
		
5.	No processo original (TC Processo 004.512/2011-1) , a Unidade Técnica identificou as seguintes ocorrências (peça 35) :
	a) a escolha da entidade convenente (Ibrasi) não foi realizada por meio de chamamento público e não constava, também, a fundamentação para a ausência do procedimento, nos termos do art. 4º do Decreto 6.170/2007 e art. 5º da Portaria Interministerial MPOG/MF/CGU 127/2008; 
	b) a entidade conveniada não detinha qualificação técnica e capacidade operacional para executar o objeto da avença, conforme exigido pelos art. 5º, 18 e 22 da mencionada Portaria Interministerial. Os documentos apresentados pela entidade proponente continham inconsistências que não permitiam aferir a sua qualificação; 
	c) as ações conveniadas não foram realizadas diretamente pelo Ibrasi, mas sim por empresas contratadas por essa entidade. As cotações de preços que fundamentaram as contratações foram realizadas fora do Siconv, em desacordo com o art. 11 do Decreto 6.170/2007, e art. 45 e 46 da Portaria Interministerial MPOG/MF/CGU 127/2008; 
	d) foram identificados direcionamento e fraudes nas cotações de preços e nas contratações realizadas pelo Ibrasi, nos seguintes termos: valores das propostas nos exatos valores das metas do convênio; datas das propostas anteriores aos convites; convite enviado a empresa cuja razão social passou a existir após a data do convite; empresas convidadas com sócios comuns; participação de empresa de fachada; fraude nos documentos comprobatórios das despesas; ausência de preços de referência e de critérios de aceitabilidade de preços; inexecução ou execução parcial do objeto pactuado; pagamento antecipado de serviços; e contrapartida não executada.
6.	Depreende-se dos autos que o Ibrasi não executou diretamente as ações pactuadas, mas por intermédio de empresas terceirizadas. Realizadas as "cotações de preços", o Ibrasi celebrou os seguintes contratos:
Tabela 3 - Contratos celebrados pelo Ibrasi
	Empresa
	Objeto
	Valor (R$) 

	Cooperativa de Negócios - Conectur 
	Estudos e projetos 
	250.000,00

	Barbalho Reis Comunicação Ltda.
	Estudos e projetos
	250.000,00

	Manhattan Propaganda Ltda. 
	Mobilização e sensibilização para o projeto
	1.290.000,00

	Luaxe Produções e Eventos Ltda.
	Elaboração de conteúdos e definição de metodologias
	950.000,00

	Sinc Recursos Humanos e Automação 
	Execução dos cursos presenciais e à distância 
	1.259.995,00

	TOTAL
	3.999.995,00

7.	Ante a existência de diversas e graves ocorrências, o Acórdão 2140/2011-TCU-Plenário (TC Processo 004.512/2011-1) determinou a conversão dos autos em tomada de contas especial, a citação solidária de servidores do Ministério do Turismo, do Ibrasi e das empresas contratadas por esse Instituto, numerosas audiências, oitivas das empresas envolvidas, bem como diligências a diversos órgãos (peça 39) .
8.	Procedidas as devidas comunicações, no âmbito do processo de tomada de contas especial constituído em cumprimento ao referido Acórdão (TC Processo 028.367/2011-1) , e antes da instrução de mérito, a Unidade Técnica recomendou a formação de quatro processos apartados (um para cada contrato celebrado) (TC Processo 028.367/2011-1, peças 623-625) . 
9.	Em seu despacho, o Relator aquiesceu com a proposta da Unidade Técnica (TC Processo 028.367/2011-1, peça 629) . 
10.	Assim, os contratos relativos ao convênio em tela encontram-se em análise nos seguintes processos, realçado o presente: 
Tabela 4 - Processos do Tribunal que analisam contratos do Ibrasi
	Empresa
	Objeto
	Valor (R$) 
	TC

	Cooperativa de Negócios e Consultoria Turística - Conectur 
	Estudos e projetos 
	250.000,00
	Processo 028.367/2011-1

	Barbalho Reis Comunicação e Consultoria Ltda.
	Estudos e projetos
	250.000,00
	Processo 008.002/2015-0

	Manhattan Propaganda Ltda. 
	Mobilização e sensibilização para o projeto
	1.290.000,00
	Processo 008.001/2015-4

	Luaxe Produções e Eventos Ltda.
	Elaboração de conteúdos e definição de metodologias
	950.000,00
	Processo 008.000/2015-8

	Sinc Recursos Humanos e Automação 
	Execução dos cursos presenciais e à distância 
	1.259.995,00
	Processo 007.999/2015-1

10.1	O TC Processo 028.367/2011-1, relativo ao contrato entre o Ibrasi e a Cooperativa de Negócios e Consultoria Turística já foi apreciado pelo Tribunal, conforme Acórdão 2329/2016-TCU-Plenário, que julgou irregulares as contas dos Srs. Luiz Gustavo Machado, Wladimir Silva Furtado, David Lorran da Silva Teixeira, Merian Guedes de Oliveira e Hellen Luana Barbosa da Silva, bem como do Instituto Brasileiro de Desenvolvimento de Infraestrutura Sustentável - Ibrasi e da Cooperativa de Negócios e Consultoria Turística - Conectur, condenando-os, solidariamente, ao pagamento do valor de R$ 250.000,00, aplicando aos responsáveis as sanções previstas nos art. 57 e 58, II, da Lei 8.443/1992; 
10.2.	O TC Processo 007.999/2015-1, relativo a contrato entre o Ibrasi e a empresa Sinc Recursos Humanos e Automação Ltda., sem encontra com proposta de mérito no Gabinete do Ministro-Relator, aguardando pronunciamento; 
10.3.	O TC Processo 008.001/2015-4, concernente a contrato entre o Ibrasi e a empresa Manhattan Propaganda Ltda., se encontra na Secex/AP em instrução de mérito. 
10.4.	Já o TC Processo 008.000/2015-8, que estuda o contrato entre o Ibrasi e a empresa Luaxe Produções e Eventos Ltda., está na fase de análise das alegações de defesa.
11.	Dessa forma, no presente processo será analisado o Contrato 002/2010, celebrado entre o Ibrasi e a empresa Barbalho Reis Comunicação Ltda. - ME (CNPJ 26.420.877/0001-25) , no valor de R$ 250.000,00, cujo objeto era a realização de Estudos e Projetos, conforme meta 1, etapa 1 do plano de trabalho do convênio.
12.	Em novembro de 2009 (antes da celebração do convênio, que foi assinado em 21/12/2009) o Ibrasi realizou cotação prévia para contratação de empresa para a realização de "Estudo sobre o estado da arte das ações de capacitação e educação turística voltadas para o público a ser atendido", no quantitativo de 1.000 horas de trabalho. De acordo com o Siconv, foram convidadas as empresas Norwell Systems (Alexandre Ferreira Cardoso - ME) , Race Consult - Consultoria Técnica e Representações Ltda., e Barbalho Reis Comunicação e Consultoria Ltda.  O menor preço foi ofertado pela empresa Barbalho Reis, no valor de R$ 250.000,00 (peça 17, p. 1-6, 19-21) .
13.	Em fevereiro/2010 (após a celebração do convênio) o Ibrasi repetiu a cotação de preços, convidando as mesmas empresas da cotação de preços realizada em novembro de 2009 (peça 17, p. 7/18) . Novamente foi vencedora a empresa Barbalho Reis Comunicação Ltda. com os mesmos preços propostos na cotação anterior, quais sejam R$ 250.000,00 (peça 17, p. 22-27) . 
14.	A adjudicação e a homologação do resultado dessa cotação de preços foram firmadas em 26/2/2010, respectivamente, pelos Srs. Jorge Kenko Fukuda, presidente da Comissão de Licitações, e Luiz Gustavo Machado, diretor-executivo do Ibrasi (peça 17, p. 31) . 
15.	Em data desconhecida (a data não está grafada no termo de contrato) , o Ibrasi e a empresa Barbalho Reis Comunicação e Consultoria Ltda. celebraram o Contrato 002/2010, cujo objeto era a execução de Estudos e Pesquisas, abrangendo o estudo sobre o estado da arte das ações de capacitação e educação turística voltadas para o público a ser atendido. A vigência da avença foi de seis meses, com início em 7/6/2010. Seu valor foi de R$ 250.000,00 (peça 18) . 
16.	De acordo com o termo de contrato, o pagamento do valor pactuado seria realizado em sete parcelas, sendo a primeira no valor de R$ 100.000,00, na assinatura do contrato, e cinco parcelas consecutivas no valor de R$ 30.000,00 cada uma (peça 18, p. 4) . 
17.	Consta dos autos a celebração de um termo aditivo ao contrato com a empresa Barbalho Reis, firmado em 6/12/2010, alterando sua vigência para 30/6/2011, e mantendo inalteradas as demais cláusulas e condições (peça 19) . 
17.1.	Estão presentes nos autos, ainda, cinco notas fiscais emitidas pela empresa Barbalho Reis, sendo uma no valor de R$ 100.000,00 e quatro no valor individual de R$ 30.000,00 (peça 20) . 
18.	A tabela a seguir identifica os pagamentos efetuados pelo Ibrasi em favor da empresa Barbalho Reis, conforme registro no Siconv. Vale destacar que o valor contratado foi R$ 250.000,00, mas o valor total pago foi R$ 220.000,00. Deixou de ser pago, portanto, o valor de R$ 30.000,00. 
Tabela 5 - Pagamentos do Ibrasi em favor da empresa Barbalho Reis 
	Data
	Valor (R$) 

	01/07/2010
	100.000,00

	16/08/2010
	30.000,00

	17/11/2010
	30.000,00

	26/11/2010
	30.000,00

	10/01/2011
	30.000,00

	Total 
	220.000,00

			        Fonte: Siconv
19.	No que se refere especificamente ao presente processo, o mencionado Acórdão 2140/2011-TCU-Plenário determinou as seguintes providências (peça 39) : 
19.1.	Citação solidária dos Srs. Mário Augusto Lopes Moysés, Secretário Executivo do Ministério do Turismo, Francisca Regina Magalhães Cavalcante, Diretora do Departamento de Qualificação e Certificação e de Produção Associada ao Turismo do Ministério do Turismo, do Instituto Brasileiro de Desenvolvimento de Infraestrutura Sustentável - Ibrasi e do seu Diretor Executivo, Sr. Luiz Gustavo Machado, juntamente com a empresa Barbalho Reis Comunicação e Consultoria Ltda., bem como seus sócios, Humberto Silva Gomes e Dalmo Antônio Tavares de Queiroz, para que, no prazo de 15 (quinze) dias, apresentem alegações de defesa e/ou recolham aos cofres do Tesouro Nacional os valores a seguir indicados, devidamente corrigidos e acrescidos de juros, a partir das respectivas datas informadas, em face dos indícios de conluio, fraude e desvio de recursos em detrimento da administração pública federal, da execução parcial do objeto do Convênio nº 718.467/2009 e da não comprovação pelo Ibrasi de que a empresa tenha efetuado o pagamento das despesas com a execução do Contrato n. 002/2010, no âmbito do referido convênio, cujo produto não é hábil para ser aceito como estudo e pesquisa sobre o estado da arte do sistema turístico do Estado do Amapá, haja vista que contém avaliação dos cursos de capacitação realizados, tarefa a cargo da contrapartida do Ibrasi no instrumento celebrado. 
Tabela 6 - Contrato Ibrasi X Barbalho Reis - Datas e valores dos débitos
	Data
	Valor (R$) 

	01/07/2010
	100.000,00

	16/08/2010
	30.000,00

	17/11/2010
	30.000,00

	26/11/2010
	30.000,00

	10/01/2011
	30.000,00

19.2.	Audiência dos seguintes responsáveis, quanto às seguintes ocorrências:
19.2.1	Sr. Mário Augusto Lopes Moysés, na qualidade de Secretário Executivo do Ministério do Turismo, à época dos fatos, pelas seguintes ocorrências: 
	a) celebração do Convênio n. 718.467/2009 com o Ibrasi, sem a realização de chamamento público e de fundamentação para a sua dispensa, com infração ao disposto nos arts. 4° e 5° do Decreto n. 6.170/2007, art. 5° da Portaria Interministerial MPOG/MF/CGU 127/2008 e Orientação Normativa AGU n. 31/2010;
	b) celebração do Convênio n. 718.467/2009 com o Instituto Brasileiro de Desenvolvimento de Infraestrutura Sustentável - Ibrasi, entidade privada sem fins lucrativos que não detém qualificação técnica e capacidade operacional para gerir a avença, e nem condições estatutárias condizentes com o objeto do acordo, com inobservância do disposto no art. 1°, § 2°, da Portaria Interministerial MPOG/MF/CGU n. 127/2008.
19.2.2.	Sra. Francisca Regina Magalhães Cavalcante, na qualidade de Diretora do Departamento de Qualificação e Certificação e de Produção Associada ao Turismo do Ministério do Turismo, pela aprovação do plano de trabalho apresentado pelo Instituto Brasileiro de Desenvolvimento de Infraestrutura Sustentável - Ibrasi, que resultou na celebração do Convênio n. 718.467/2009 com entidade que não detém capacidade técnica e operacional para gerir a avença, e nem condições estatutárias condizentes com o objeto do acordo, com inobservância do disposto no art. 22 da Portaria Interministerial MPOG/MF/CGU n. 127/2008. 
19.2.3.	Sr. Luiz Gustavo Machado, na condição de Diretor Executivo do Ibrasi, pelas seguintes ocorrências, com infração ao disposto no art. 11 do Decreto n. 6.170/2007 e arts. 45 e 46 da Portaria Interministerial MPOG/MF/CGU n. 127/2008: 
	a) não realização das cinco cotações prévias de preços, no âmbito do Convênio n. 718467/2009, por intermédio do portal do Siconv;
	b) direcionamento e fraude nas contratações realizadas no âmbito do Convênio n. 718467/2009, conforme as evidências seguintes:
	b.1) substituição no Siconv da documentação relativa às pesquisas prévias de preços 001012009, 001012010, 002012010, 003012010 e 004012009;
	b.2) repetição das pesquisas prévias de preços relacionadas no item antecedente através dos procedimentos, respectivamente, 002012009, 003012009, 004012009, 001012009 e 005012009, com as mesmas empresas, à exceção da 002012009 que fez constar outra licitante no lugar da empresa R8 Produtos Metalúrgicos Ltda.;
	b.3) envio dos pedidos de cotação às empresas que participaram dos procedimentos 001012010 em data posterior ao recebimento das respectivas propostas;
	b.4) envio do pedido de cotação 005012009 à empresa Sinc Recursos Humanos e Automação Ltda., em 9/2/2010, quando ela ainda tinha como razão social Virtual Games Ltda. e atuava no comércio varejista de outros produtos não especificados, bem como à empresa Portátil Serviços de Comunicação e Eventos Ltda. na mesa data, quando ela ainda tinha como razão social Portátil Comércio de Aparelhos Eletroeletrônicos Ltda.;
	b.5) envio de pedido de cotação às empresas Race Consult - Consultoria Técnica e Representações Ltda. e Norwell Systems, que atuam no ramo de representação comercial e marketing direto, respectivamente;
	b.6) realização das pesquisas prévias de preços referidas nos itens "a" e "b" que resultaram na adjudicação do objeto e homologação dos procedimentos em favor de empresas que cotaram preços rigorosamente iguais aos valores constantes das respectivas metas do plano de trabalho;
	b.7) adjudicação e homologação do procedimento 005012009 com valor distinto do cotado pela empresa vencedora;
	b.8) homologação das Cotações Prévias 003122009, 004122009 e 005122009, apesar das evidências de fraude configurada nas relações existentes entre os sócios das empresas convidadas entre si e com os de terceira entidade;
	b.9) participação nas Cotações Prévias 002012009 e 004012009 de empresas de fachada. 
	c) Homologação de cotações de preços, no âmbito do Convênio n. 718.467/2009, nas quais não foram definidos preços de referência nem tampouco critérios de aceitabilidade de preços;
	d) Pagamentos antecipados à Cooperativa de Negócios e Consultoria Turística e à empresa Sinc Recursos Humanos e Automação Ltda., no âmbito do Convênio n. 718467/2009;
	e) Não comprovação da execução da contrapartida pactuada no âmbito do Convênio n. 718467/2009, em relação à etapa 2 (planejamento e gerenciamento) da meta 1 do plano de trabalho;
19.2.4.	Sr. Jorge Kengo Fukuda, na condição de Presidente da Comissão Permanente de Licitação do Ibrasi, pelas seguintes ocorrências, com infração ao disposto no art. 11 do Decreto n. 6.170/2007 e arts. 45 e 46 da Portaria Interministerial MPOG/MF/CGU n. 127/2008:
	a) não realização das cinco cotações prévias de preços por intermédio do portal do Siconv, em relação aos recursos do Convênio n. 718.467/2009;
	b) direcionamento e fraude nas contratações realizadas no âmbito do Convênio n.n. 718.467/2009, tendo por base as seguintes evidências:
	b.1) substituição no Siconv da documentação relativa às pesquisas prévias de preços 001012009, 001012010, 002012010, 003012010 e 004012009;
	b.2) repetição das pesquisas prévias de preços relacionadas no item antecedente através dos procedimentos, respectivamente, 002012009, 003012009, 004012009, 001012009 e 005012009, com as mesmas empresas, à exceção da 002012009, na qual constou outra licitante no lugar da empresa R8 Produtos Metalúrgicos Ltda.;
	b.3) envio dos pedidos de cotação às empresas que participaram do procedimento 001012010 em data posterior ao recebimento das respectivas propostas;
	b.4) envio do pedido de cotação 005012009 à empresa Sinc Recursos Humanos e Automação Ltda., em 9/2/2010, quando ela ainda tinha como razão social Virtual Games Ltda. e atuava no comércio varejista de outros produtos não especificados, bem como à empresa Portátil Serviços de Comunicação e Eventos Ltda. na mesa data, quando ela ainda tinha como razão social Portátil Comércio de Aparelhos Eletroeletrônicos Ltda.;
	b.5) envio de pedido de cotação às empresas Race Consult - Consultoria Técnica e Representações Ltda. e Norwell Systems, que atuam no ramo de representação comercial e marketing direto, respectivamente;
	b.6) realização das pesquisas prévias de preços referidas nos itens "a" e "b" que resultaram na adjudicação do objeto e homologação dos procedimentos em favor de empresas que cotaram preços rigorosamente iguais aos valores constantes das respectivas metas do plano de trabalho;
	b.7) adjudicação do procedimento 005012009 com valor distinto do cotado pela empresa vencedora;
	b.8) adjudicação das Cotações Prévias 003122009, 004122009 e 005122009, apesar das evidências de fraude configurada nas relações existentes entre os sócios das empresas convidadas entre si e com os de terceira entidade;
	b.9) participação nas Cotações Prévias 002012009 e 004012009 de empresas de fachada;
	c) realização e adjudicação de cotações de preços, no âmbito do Convênio 718467/2009, nas quais não foram definidos preços de referência nem tampouco critérios de aceitabilidade de preços;
19.2.5.	Sr. Colbert Martins da Silva Filho, na qualidade de Secretário Nacional de Programas de Desenvolvimento do Turismo do Ministério do Turismo, pela fiscalização deficiente da execução do Convênio n. 718.467/2009, firmado com o Instituto Brasileiro de Desenvolvimento de Infraestrutura Sustentável - Ibrasi, com infração ao disposto nos arts. 51 a 55 da Portaria Interministerial MPOG/MF/CGU n. 127/2008.
19.3.	Oitiva das empresas a seguir, para que se pronunciassem sobre as irregularidades que lhes são atribuídas, alertando que caso não elididas tais irregularidades poderão sofrer as sanções legais e regulamentares:
19.3.1.	Barbalho Reis Comunicação e Consultoria Ltda., na pessoa do Sr. Humberto Silva Gomes, representante da empresa, para que se pronuncie acerca das seguintes evidências de direcionamento e fraude na cotação prévia de preços 003012009, realizada pelo Ibrasi, no âmbito do Convênio nº 718.467/2009, com infração ao disposto no art. 11 do Decreto nº 6.170/2007 e arts. 45 e 46 da Portaria Interministerial MPOG/MF/CGU n. 127/2008:
	a) por ter vencido o certame com preço que, somado ao valor adjudicado ao vencedor do procedimento 002012009, resulta em montante rigorosamente coincidente com o consignado na etapa 1 da meta 1 do plano de trabalho do convênio;
	b) por ter participado e vencido o procedimento da qual participaram, também, as empresas Race Consult - Consultoria Técnica e Representações Ltda. e Norwell Systems cujos sócios e proprietário são também sócios no Instituto Brasileiro de Organização do Trabalho Intelectual e Tecnológico e comuns com os da empresa vencedora e com os das empresas que participaram da cotação prévia de preços 005012009.
19.3.2.	Race Consult - Consultoria Técnica e Representações Ltda., na pessoa do Sr. Eduardo Alves Fayet, representante da empresa, para que se pronuncie acerca das seguintes evidências de direcionamento e montagem na cotação prévia de preços 003012009, realizada pelo Ibrasi, no âmbito do Convênio nº 718.467/2009, com infração ao disposto no art. 11 do Decreto nº 6.170/2007 e arts. 45 e 46 da Portaria Interministerial MPOG/MF/CGU n. 127/2008:
	a) por ter participado do procedimento vencido pela empresa Barbalho Reis Comunicação e Consultoria Ltda., com preço que, somado ao valor adjudicado ao vencedor do procedimento 002012009, resulta em montante rigorosamente coincidente com o consignado na etapa 1 da meta 1 do plano de trabalho do convênio;
	b) por ter apresentado proposta ao Ibrasi em procedimento cujo objeto era a contratação de consultoria na área de turismo, quando a empresa atuava no segmento de representação comercial e agente de comércio de mercadoria em geral não especializado;
	c) por ter participado de procedimento vencido pela empresa Barbalho Reis Comunicação e Consultoria Ltda., do qual participou, também, a empresas Norwell Systems, cujos sócios e proprietário são também sócios no Instituto Brasileiro de Organização do Trabalho Intelectual e Tecnológico e comuns com os da empresa vencedora e com os das empresas que participaram da cotação prévia de preços 005012009. 
19.3.3.	Norwell Systems (Alexandre Ferreira Cardoso - ME) , na pessoa do Sr. Alexandre Ferreira Cardoso, representante da empresa, para que se pronuncie acerca das seguintes evidências de direcionamento e fraude na cotação prévia de preços 003012009, realizada pelo Ibrasi, no âmbito do Convênio nº 718.467/2009, com infração ao disposto no art. 11 do Decreto nº 6.170/2007 e arts. 45 e 46 da Portaria Interministerial MPOG/MF/CGU n. 127/2008:
	a) por ter participado do procedimento vencido pela empresa Barbalho Reis Comunicação e Consultoria Ltda., com preço que, somado ao valor adjudicado ao vencedor do procedimento 002012009, resulta em montante rigorosamente coincidente com o consignado na etapa 1 da meta 1 do plano de trabalho do convênio;
	b) por ter apresentado proposta ao Ibrasi em procedimento cujo objeto era a contratação de consultoria na área de turismo, quando a empresa atuava no segmento de marketing direto;
	c) por ter participado do procedimento vencido pela empresa Barbalho Reis Comunicação e Consultoria Ltda., do qual participou, também, a empresas Race Consult - Consultoria Técnica e Representações Ltda., cujos sócios são também sócios no Instituto Brasileiro de Organização do Trabalho Intelectual e Tecnológico, e comuns com os da empresa vencedora e com os das empresas que participaram da cotação prévia de preços 005012009.
19.4.	Solicitação à Superintendência da Polícia Federal no Estado do Amapá que proceda perícia nas Notas Fiscais n. 0028 e 0034 da empresa Sinc, n. 060, 061 e 064 da empresa Barbalho Reis, e n. 000108 da Conectur, para que informe se foram preenchidas pela mesma pessoa; assim como para as Notas Fiscais n. 0029, 0030, 0033, e 0041 da empresa Sinc, 070 e 071 da empresa Barbalho Reis.
20.		As notificações foram devidamente procedidas, conforme a tabela a seguir: 
Tabela 7 - Controle das Notificações aos responsáveis
	Entidade / Pessoa
	Notificação
	Ofício
	AR
	Resposta

	Barbalho Reis Comunicação e Consultoria Ltda.
	Citação 
	Peça 41
	Peça 63
	Não 

	Humberto Silva Gomes
	Citação
	Peça 42
		Peça 314

	Dalmo Antônio Tavares de Queiroz
	Citação
	Peça 43
	Peça 64 
	Peças 75/77, 315/317

	Mário Augusto Lopes Moysés 
	Citação
	Peça 44
	Peça 65
	Peça 155/156

	Francisca Regina Magalhães Cavalcante
	Citação 
	Peça 45
	Peça 66
	Peça 90, 108/149 e 301/

	Luiz Gustavo Machado 
	Citação 
	Peça 46
	Peça 67
	Peças 162, 165/287

	IBRASI  
	Citação 
	Peça 47
	Peça 68
	Peça 162, 165/287

	Mário Augusto Lopes Moysés
	Audiência 
	Peça 48
	Peça 69
	Peças 155/156 

	Francisca Regina Magalhães Cavalcante
	Audiência
	Peça 49
	Peça 70
	Peças 90, 108/149 e 301

	Luiz Gustavo Machado
	Audiência
	Peça 50
	Peça 71
	Peças 162, 165/287

	Jorge Kenko Fukuda 
	Audiência 
	Peça 51
		Não 

	Colbert Martins da Silva Filho 
	Audiência
	Peça 52
	Peça 72
	Não carreada aos autos

	Barbalho Reis Comunicação e Consultoria Ltda. 
	Oitiva 
	Peça 55
		Não

	Race Consult - Consultoria Técnica Ltda. 
	Oitiva
	Peça 56
		Peça 306

	Norwell Systems 
	Oitiva
	Peça 57
	Peça 73
	Peça/298

EXAME TÉCNICO  
21.	Passa-se, a seguir, à apresentação dos documentos e informações trazidos aos autos pelos responsáveis, em atendimento às notificações do Tribunal, seguidas da análise do auditor, e das respectivas conclusões, quando for o caso. 
22.	Preliminarmente, é preciso esclarecer que as audiências do Sr. Mário Augusto Lopes Moysés, na qualidade de Secretário Executivo do Ministério do Turismo, e da Sra. Francisca Regina Magalhães Cavalcante, na condição de Diretora do Departamento de Qualificação e Certificação e de Produção Associada ao Turismo, do Ministério do Turismo, à época dos fatos (itens 19.2.1 e 19.2.2 desta instrução) , são referentes a atos praticados no procedimento de celebração do Convênio 718.467/2009 com o Ibrasi. Tais atos já foram analisados no TC Processo 028.367/2011-1, que originou a constituição deste processo apartado, cujo Acórdão 2329/2016-TCU-Plenário, no seu item 9.2, acolheu as razões de justificativas de ambos responsáveis. Em consequência, devem ser desconsideradas essas audiências no bojo do presente processo, subsistindo apenas a responsabilização quanto às audiências (item 19.1 desta instrução) .
23.	Também o Sr. Luiz Gustavo Machado, Diretor Executivo do Ibrasi, foi ouvido em audiência pelas ocorrências mencionadas no item 19.2.3 desta instrução, que são de caráter geral, sem vinculação específica com os fatos analisados neste processo. As razões de justificativa desse responsável foram analisadas no TC Processo 028.367/2011-1, que originou a constituição deste processo apartado, cujo Acórdão 2329/2016-TCU-Plenário, no seu item 9.5, decidiu pela rejeição das razões com a aplicação da sanção prevista no art. 58, inciso II, da Lei 8.443/1992. Por esse motivo, não serão apresentadas neste processo os itens de audiência e as razões de justificativa do Sr. Luiz Gustavo Machado. 
24.	Do mesmo modo, a audiência do Sr. Colbert Martins da Silva Filho, na qualidade de Secretário Nacional de Programas de Desenvolvimento do Turismo do Ministério do Turismo, à época dos fatos, foi motivada por falhas na fiscalização do aludido Convênio (item 19.2.5 desta instrução) . Suas razões de justificativa estão sendo analisadas no TC Processo 007.999/2015-1, também apartado do TC Processo 028.367/2011-1, que cuida especificamente do Contrato firmado entre o Ibrasi e a empresa Sinc Recursos Humanos e Automação para a execução dos cursos presenciais e à distância.  O referido processo encontra-se, nesta data, com proposta de mérito, aguardando pronunciamento do Ministro-Relator, pugnando pelo acolhimento das razões de justificativa apresentadas. Por essa razão, sua responsabilidade deve ser excluída deste processo.
25.	Por derradeiro, a audiência do Sr. Jorge Kengo Fukuda, abarca todos os procedimentos de pesquisa prévia de preços que resultaram na contratação das cinco empresas pelo Ibrasi (item19.2.4 desta instrução) . Não obstante, já na instrução do TC Processo 028.367/2011-1, constatou-se o seu falecimento antes da apresentação de suas razões de justificativa (peça 300) . Por essa razão, seguindo a mesma linha do item 9.1 do Acórdão 2329/2016-TCU-Plenário, propõe-se o arquivamento do processo em relação a esse responsável, ante a ausência de requisitos para o seu desenvolvimento válido e regular, com fundamento nos arts. 20 e 21 da Lei 8.443/1992 c/c o art. 212, § 1º, do RITCU.
I. Exame da solicitação ao Departamento da Polícia Federal 
26.	Em atendimento à solicitação do Tribunal, o Departamento da Polícia Federal efetuou perícia em notas fiscais de interesse deste processo, e apresentou laudo com as seguintes informações (peça 58) : 
	a) A nota fiscal 0034, emitida pela empresa Sinc Recursos Humanos e Automação, e a nota fiscal 064, emitida pela empresa Barbalho Reis Comunicação e Consultoria Ltda., partiram de um mesmo punho; 
	b) A nota fiscal 0028, emitida pela empresa Sinc Recursos Humanos e Automação, as notas fiscais 060 e 061, emitidas pela empresa Barbalho Reis Comunicação e Consultoria Ltda., e a nota fiscal 000108, emitida pela Cooperativa de Negócios e Consultoria Turística, partiriam de um mesmo punho; 
	c) As notas fiscais 0029, 0030, 0033, 0041, emitidas pela empresa Sinc Recursos Humanos e Automação, e as notas fiscais 070 e 071, emitidas pela empresa Barbalho Reis Comunicação e Consultoria Ltda., partiram de um mesmo punho.  
27.	Análise técnica - As empresas Sinc Recursos Humanos e Automação Ltda. (CNPJ 02.290.439/0001-21) e Barbalho Reis Comunicação e Consultoria Ltda. (CNPJ 26.420.877/0001-25) estão localizadas em Brasília/DF, enquanto a Cooperativa de Negócios e Consultoria Turística (CNPJ 06.260.978/0001-79) está localizada em Macapá. 
28.	Em suas alegações de defesa, o Sr. Humberto Silva Gomes, sócio administrador da empresa Barbalho Reis, declarou que emitiu diversas notas fiscais das empresas "contratadas" pelo Ibrasi (peça 314, p. 28, 29 e 30) . Assim, é lógico inferir que o Ibrasi tinha em sua posse os talões das notas fiscais dessas empresas, procedendo a sua emissão quando de sua conveniência. 
29.	No mesmo sentido, essa ocorrência lança robusta dúvida sobre a efetiva liquidação das despesas contratadas, uma vez que a emissão das notas fiscais ocorria sob a vontade do Ibrasi e não das empresas que supostamente realizaram os serviços contratados. 
30.	Conclusão - A emissão de notas fiscais de três empresas diferentes por uma mesma pessoa torna inquestionável a existência de conluio entre essas empresas e o Ibrasi, bem como lança séria dúvida sobre a real liquidação das despesas contratadas. 
II. Exame da oitiva da empresa Barbalho Reis Comunicação e Consultoria Ltda. - ME
31.	Essa empresa foi ouvida em sede de oitiva para que, assim desejando, se manifestasse sobre as seguintes ocorrências: 
	a) por ter vencido o certame com preço que, somado ao valor adjudicado ao vencedor do procedimento 002012009, resulta em montante rigorosamente coincidente com o consignado na etapa 1 da meta 1 do plano de trabalho do convênio;
	b) por ter participado e vencido o procedimento da qual participaram, também, as empresas Race Consult - Consultoria Técnica e Representações Ltda. e Norwell Systems cujos sócios e proprietário são também sócios no Instituto Brasileiro de Organização do Trabalho Intelectual e Tecnológico e comuns com os da empresa vencedora e com os das empresas que participaram da cotação prévia de preços 005012009.
32.1.	Resposta à oitiva - Não obstante devidamente notificada, essa empresa não compareceu aos autos. 
32.2.	Análise Técnica - Como se tratava de uma oitiva, em que foi facultada à empresa a sua manifestação nos autos, se assim o quisesse, a ausência de manifestação não enseja a aplicação de nenhuma sanção à entidade.
II.1. Exame da oitiva da empresa Norwell Systems (Alexandre Ferreira Cardoso - ME) .
33.	Essa empresa foi ouvida em sede de oitiva para que, assim desejando, se manifestasse sobre as seguintes ocorrências: 
	a) por ter participado do procedimento vencido pela empresa Barbalho Reis Comunicação e Consultoria Ltda., com preço que, somado ao valor adjudicado ao vencedor do procedimento 002012009, resulta em montante rigorosamente coincidente com o consignado na etapa 1 da meta 1 do plano de trabalho do convênio;
	b) por ter apresentado proposta ao Ibrasi em procedimento cujo objeto era a contratação de consultoria na área de turismo, quando a empresa atuava no segmento de marketing direto;
	c) por ter participado do procedimento vencido pela empresa Barbalho Reis Comunicação e Consultoria Ltda., do qual participou, também, a empresas Race Consult - Consultoria Técnica e Representações Ltda., cujos sócios são também sócios no Instituto Brasileiro de Organização do Trabalho Intelectual e Tecnológico, e comuns com os da empresa vencedora e com os das empresas que participaram da cotação prévia de preços 005012009.
33.1.	Resposta à oitiva - A empresa apresentou razões de justificativa por meio de advogados devidamente constituídos (peça 298) . Afirmou que nunca enviou qualquer documento ao Ibrasi e sequer teve conhecimento da proposta comercial enviada ou do citado convênio. Asseverou, ainda, que as assinaturas apostas nos documentos apresentados pelo Ibrasi não pertencem ao proprietário da empresa. Apresentou cópia de documentos pessoais do dono da empresa como forma de comprovar sua assertiva. Requereu que os documentos sejam enviados à Polícia Federal para que proceda ao exame grafotécnico, como forma de comprovar que não são suas as assinaturas constantes dos documentos apresentados pelo Ibrasi. Por fim, solicitou o acolhimento de suas razões de justificativa.
33.2.	Análise Técnica - As alegações de defesa do Sr. Humberto Silva Gomes, sócio administrador da empresa Barbalho Reis Comunicação e Consultoria Ltda. (itens 73/76 desta instrução) , permitem inferir a existência de um grupo de pessoas físicas e jurídicas com alguma relação pessoal e/ou comercial que participavam da execução de convênios federais, com o intuito de obter vantagens indevidas. Esse responsável, inclusive, nominou pessoas físicas e jurídicas que faziam parte desse grupo, citando nominalmente a empresa Norwell Systems (peça 314, p. 5) . De igual modo, o Sr. Humberto Gomes identificou alguns convênios dos quais o grupo fazia parte. 
33.3.	Não há, no entanto, prova irrefutável da participação dessa empresa nas irregularidades cometidas no âmbito desse convênio e do contrato entre o Ibrasi e a empresa Barbalho Reis Comunicação e Consultoria Ltda. 
33.4.	Conclusão - Não existe prova da participação da empresa Norwell Systems nas irregularidades havidas na execução do convênio em tela e do contrato entre o Ibrasi e a empresa Barbalho Reis Comunicação e Consultoria Ltda.
II.2. Exame da oitiva da empresa Race Consult - Consultoria Técnica Ltda.
34.	Essa empresa foi ouvida em sede de oitiva para que, assim desejando, se manifestasse sobre as seguintes ocorrências: 
	a) por ter participado do procedimento vencido pela empresa Barbalho Reis Comunicação e Consultoria Ltda., com preço que, somado ao valor adjudicado ao vencedor do procedimento 002012009, resulta em montante rigorosamente coincidente com o consignado na etapa 1 da meta 1 do plano de trabalho do convênio;
	b) por ter apresentado proposta ao Ibrasi em procedimento cujo objeto era a contratação de consultoria na área de turismo, quando a empresa atuava no segmento de representação comercial e agente de comércio de mercadoria em geral não especializado;
	c) por ter participado de procedimento vencido pela empresa Barbalho Reis Comunicação e Consultoria Ltda., do qual participou, também, a empresas Norwell Systems, cujos sócios e proprietário são também sócios no Instituto Brasileiro de Organização do Trabalho Intelectual e Tecnológico e comuns com os da empresa vencedora e com os das empresas que participaram da cotação prévia de preços 005012009. 
34.1.	Resposta à oitiva - A empresa apresentou razões de justificativa por meio de advogados devidamente constituídos (peça 306) . Alegou que durante o trabalho de investigação da Polícia Federal foi provado que toda a documentação da empresa foi falsificada e inserida no processo licitatório à sua revelia. Alega que só tomou conhecimento da falsificação quando foi intimada pela Polícia Federal. Em razão dessa comprovação, o Ministério Público Federal sequer ajuizou ação contra a empresa. Por fim, requereu que não seja imputada nenhuma sanção à empresa ou a seus sócios (peça 306) .
34.2.	Análise Técnica - As alegações de defesa do Sr. Humberto Silva Gomes, sócio administrador da empresa Barbalho Reis Comunicação e Consultoria Ltda. (itens 73/76 desta instrução) , permitem inferir a existência de um grupo de pessoas físicas e jurídicas com alguma relação pessoal e/ou comercial que participavam da execução de convênios federais, com o intuito de obter vantagens indevidas. Esse responsável, inclusive, nominou pessoas físicas e jurídicas que faziam parte desse grupo, citando nominalmente a empresa Race Consult (peça 314, p. 7) . De igual modo, o identificou alguns convênios dos quais o grupo fazia parte. 
34.3.	Não há, no entanto, prova irrefutável da participação dessa empresa nas irregularidades cometidas no âmbito desse convênio e do contrato entre o Ibrasi e a empresa Barbalho Reis Comunicação e Consultoria Ltda. 
34.4.	Conclusão - Não existe prova da participação da empresa Race Consult nas irregularidades havidas na execução do convênio em tela e do contrato entre o Ibrasi e a empresa Barbalho Reis Comunicação e Consultoria Ltda.
III. Exame da citação do Sr. Mário Augusto Lopes Moysés, Secretário Executivo do Ministério do Turismo, à época dos fatos. 
35.	Item da citação - Indícios de conluio, fraude e desvio de recursos em detrimento da administração pública federal, da execução parcial do objeto do Convênio nº 718.467/2009 e da não comprovação pelo Ibrasi de que a empresa tenha efetuado o pagamento das despesas com a execução do Contrato nº 002/2010, no âmbito do referido convênio, cujo produto não é hábil para ser aceito como estudo e pesquisa sobre o estado da arte do sistema turístico do Estado do Amapá, haja vista que contém avaliação dos cursos de capacitação realizados, tarefa a cargo da contrapartida do Ibrasi no instrumento celebrado. 
Tabela 8 - Débito solidário imputado ao Sr. Mário Augusto Lopes Moysés e outros
	Data
	Valor (R$) 

	01/07/2010
	100.000,00

	16/08/2010
	30.000,00

	17/11/2010
	30.000,00

	26/11/2010
	30.000,00

	10/01/2011
	30.000,00

35.1.	Alegações de defesa (peças 155-156) - Esse responsável apresentou suas alegações de defesa por intermédio de advogado (peça 80, p. 4) . Preliminarmente, cabe destacar que esse gestor foi citado nos cinco processos autuados a partir do Convênio 718.467/2009, cada um concernente ao um contrato celebrado pelo Ibrasi com terceiros. 
35.1.1.	Todavia, em suas alegações de defesa, o indigitado não se manifestou sobre cada uma das ocorrências relativas aos contratos, mas apresentou defesa de caráter geral, na tentativa de elidir todas as irregularidades a ele imputadas. 
35.1.2.	Segundo o responsável, o Tribunal atribuiu-lhe responsabilidade por possíveis prejuízos ao erário em decorrência da execução do Convênio 718.467/2009, com base na ausência de prévio chamamento público e na suposta contratação de entidade sem capacidade operacional. Salientou que em suas razões de justificativa já demonstrou que seus atos foram plenamente justificados, uma vez que não havia obrigatoriedade de adoção do chamamento público, bem como não tinha competência para apurar a capacidade técnica da proponente, porquanto baseou seus atos em pareceres técnicos e jurídicos do Ministério.
35.1.3.	Para esse responsável, as ações cometidas no convênio que, segundo o Tribunal, causaram dano ao erário, foram realizadas na fase de execução do acordo, o que, evidentemente, exclui a participação do responsável. Não cabe, portanto, associar o nome desse gestor a irregularidades perpetradas na fase de execução do convênio, tais como o não pagamento de despesas, o superfaturamento das mensalidades e do material didático, a não realização de cursos etc., porque simplesmente não existe qualquer elemento probatório que indique que o mesmo tenha tomado parte em tais ilícitos.
35.1.4.	De igual modo, o responsável afirmou que não tinha competência para fiscalizar a execução do convênio, sendo essa atribuição de outra unidade do Ministério. Dessa forma, o gestor não tomou conhecimento de nenhuma irregularidade na execução do convênio. Não há nos autos nenhuma informação ou documento que demonstre que o responsável conhecia as possíveis irregularidades cometidas na execução da citada avença.
35.1.5.	Ante todo o exposto, o gestor reafirmou a ausência de sua responsabilidade pelas irregularidades apontadas no Acórdão e pugnou pela reforma da decisão que o incluiu entre o rol de responsáveis na presente tomada de contas especial, com a consequente e necessária revogação da medida cautelar de indisponibilidade de seus bens.
35.2.	Análise - Apreciando o TC Processo 028.367/2011-1, que tratava de contrato entre o Ibrasi e a Cooperativa de Negócios e Consultoria Turística, no âmbito do Convênio 718.467/2009, o Tribunal, por intermédio do Acórdão 2329/2011-TCU-Plenário, acatou as alegações de defesa do Sr. Mário Augusto Lopes Moysés, que são as mesmas alegações apresentadas neste processo. O Tribunal entendeu que as irregularidades que causaram dano ao erário foram perpetradas na fase de execução do convênio e que não havia nos autos, documento ou informação que identificasse o ato ilícito praticado por esse gestor, nem o nexo de causalidade entre o ato praticado e o dano ao erário. Entende-se que cabem aqui as mesmas argumentações apresentadas no relatório que fundamentou o Acórdão mencionado. 
35.3.	Conclusão - Pelo exposto, propõe-se que sejam acatadas as alegações de defesa do Sr. Mário Augusto Lopes Moysés, Secretário Executivo do Ministério do Turismo, à época dos fatos, para a irregularidade aqui apontada.
III.1. Exame da citação da Sra. Francisca Regina Magalhães Cavalcante, Diretora do Departamento de Qualificação e Certificação e de Produção Associada ao Turismo do Ministério do Turismo, à época dos fatos. 
36.	Item da citação - Indícios de conluio, fraude e desvio de recursos em detrimento da administração pública federal, da execução parcial do objeto do Convênio nº 718.467/2009 e da não comprovação pelo Ibrasi de que a empresa tenha efetuado o pagamento das despesas com a execução do Contrato nº 002/2010, no âmbito do referido convênio, cujo produto não é hábil para ser aceito como estudo e pesquisa sobre o estado da arte do sistema turístico do Estado do Amapá, haja vista que contém avaliação dos cursos de capacitação realizados, tarefa a cargo da contrapartida do Ibrasi no instrumento celebrado. 
Tabela 9 - Débito solidário imputado à Sra. Francisca Regina Magalhães Cavalcante e outros
	Data
	Valor (R$) 

	01/07/2010
	100.000,00

	16/08/2010
	30.000,00

	17/11/2010
	30.000,00

	26/11/2010
	30.000,00

	10/01/2011
	30.000,00

36.1.	Alegações de defesa (peças 90, 108-149 e 301) - Preliminarmente, cabe destacar que a defendente foi notificada duas vezes neste processo, sendo uma em audiência e outra em citação. Todavia, a Responsável apresentou suas razões de justificativa e alegações de defesa em um só texto, sem fazer distinção entre as suas peças (peça 90) . Para fundamentar suas alegações de defesa, a Responsável trouxe aos autos inúmeros documentos. 
36.1.2.	Primeiramente afirmou que jamais agiu de forma omissiva ou comissiva com o intuito de causar dano ao erário. Em seguida, assentiu que o convênio vinha sendo adimplido regularmente, o que comprovava a qualificação técnica da convenente.
36.1.3.	Alegou que sempre cumpriu todos os ditames legais, realizando um trabalho técnico eficiente e dentro dos parâmetros normativos exigidos pelo ordenamento jurídico vigente, não sendo possível imputar a ela qualquer responsabilidade por fatos para os quais não contribuiu. Neste sentido, a suposta existência de fraude e supostos desvios de recursos públicos não encontram respaldo fático e jurídico. Assim, a aferição da qualificação técnica e da capacidade operacional do convenente ocorreu de forma técnica e dentro das diretrizes legais;
36.1.4.	Lembrou que o citado convênio teve origem em emenda parlamentar da deputada federal Fátima Pelaes no valor de R$ 4.000.000,00, para execução de projeto de capacitação profissional para o turismo no Estado do Amapá. Essa mesma deputada enviou expediente ao Ministério do Turismo indicando o Instituto Brasileiro de Desenvolvimento de Infraestrutura Sustentável - Ibrasi para executar o objeto do convênio; 
36.1.5.	Ressaltou que àquela época (2009) , a capacidade técnica das entidades sem fins lucrativos, proponentes de convênios, era avaliada por meio da apresentação dos documentos indicados no inciso VII, do artigo 18, da Portaria Interministerial MPOG/MF/CGU 127/2008. Alegou que um sistema da magnitude do Siconv levaria 10 anos para se consolidar e que, em dezembro/2009, tinha apenas um ano de implantação. Portanto, à época dos fatos, não era possível exigir conduta diversa da que foi adotada pela área técnica do Ministério;
36.1.6.	Afirmou, ademais, que não se mostra razoável e proporcional acolher os argumentos da Unidade Técnica, uma vez que a análise da qualificação técnica se deu de forma regular e dentro do contexto temporal vigente; 
36.1.7.	Consignou que para aferir a capacidade técnica e operacional da entidade privada sem fins lucrativos, a Portaria MPOG/MF/CGU 127/2008 exigia a apresentação de três declarações emitidas por três autoridades do local de sua sede. Assim ao contrário do afirmado pela Unidade Técnica, o Ibrasi apresentou cinco e não duas declarações de qualificação técnica (peça 113) ; 
36.1.8.	Declarou, em seguida, que as entidades sem fins lucrativos, na sua maioria, não possuem corpo técnico permanente, sendo as equipes técnicas contratadas quando da formalização das parcerias para projetos específicos;
36.1.9.	Lembrou que o próprio TCU assinalou não haver irregularidade no fato de que a sede do Ibrasi seja no mesmo endereço do diretor da entidade; 
36.1.10.	Afirmou que "não há que se falar em ausência de requisitos de qualificação técnica porque a própria Portaria MPOG/MF/CGU 127/2008 não dá a conotação, como quer fazer crer o emérito auditor do TCU/Amapá";
36.1.11.	Asseverou que a equipe técnica do Departamento de Qualificação, Certificação e Produção Associada ao Turismo solicitou, como critério adicional de análise, a apresentação do currículo institucional do Ibrasi, onde são descritos os trabalhos realizados pela entidade, o currículo técnico e trajetória profissional dos seus dirigentes designados para executar o projeto objeto do plano de trabalho do convênio. Dessa forma, asseverou que foram cumpridas rigorosamente as exigências contidas no art. 22 da citada portaria; 
36.1.12.	Assinalou que foi realizada a análise dos elementos contidos no Currículo Institucional exigido pelo Departamento ao Ibrasi (peça 116) ; foi efetuada a verificação dos Atestados de Desempenho Técnico (peça 117) ; e foi apresentado pelo Ibrasi o Termo de Referência do projeto, inserido no Siconv. Dessas análises, restou identificado que as experiências e vivências apresentadas pelo Ibrasi no seu currículo institucional e atestados técnicos eram capazes de assegurar padrões de capacidade técnica e operacional para a implementação pela entidade do programa de qualificação profissional no Amapá;
36.1.13.	Consignou, também, que, à época da celebração do convênio, o chamamento público era uma faculdade do gestor, só passando a ser obrigatória com a publicação da Orientação Normativa AGU n. 31, que ocorreu em 15/4/2010;
36.1.14.	A responsável apresentou, ainda, as competências do Departamento de Qualificação e Certificação e de Produção Associada ao Turismo, bem como dos órgãos subalternos. Por fim, afirmou que uma de suas atribuições era a análise documental dos processos que lhe eram submetidos. No caso do convênio com o Ibrasi, haviam provas robustas nos autos de que o citado Instituto atendia aos requisitos da norma vigente: O Ibrasi foi constituído em 12/8/1998; seu objeto social se coadunava com as atividades previstas no plano de trabalho, inclusive quanto à capacitação profissional; 
36.1.15.	Asseverou, ademais, que a expectativa de capacitação foi alcançada, pois que da leitura do Relatório de Benefícios do Programa de Qualificação (peça 123) , está informado que o Ibrasi capacitou 1.842 pessoas, o que comprova sua capacidade técnica para executar o objeto do convênio; 
36.1.16.	Argumentou a responsável, também, que se ocorreram irregularidades na execução das despesas do convênio, estas são de exclusiva responsabilidade dos gestores do Ibrasi, não podendo, de nenhuma maneira ser imputadas a essa responsável. Da mesma forma, sustenta que não se pode falar em prejuízo, uma vez que o objeto do convênio vem sendo executado de forma regular, com a capacitação de aproximadamente 1.900 pessoas; 
36.1.17.	Por fim, declarou a Responsável que não existe nos autos nenhuma prova de que tenha agido de forma dolosa ou culposa para a consecução dos supostos desvios ou fraudes. Por esse motivo, não pode prosperar, também, a imputação de responsabilidade solidária quanto a possíveis débitos existentes. 
36.2.	Análise - Apreciando o TC Processo 028.367/2011-1, que tratava de contrato entre o Ibrasi e a Cooperativa de Negócios e Consultoria Turística, no âmbito do Convênio 718.467/2009, o Tribunal, por intermédio do Acórdão 2329/2011-TCU-Plenário, acatou as alegações de defesa da Sra. Francisca Regina Magalhães Cavalcante, que são as mesmas alegações apresentadas neste processo. O Tribunal entendeu que as irregularidades que causaram dano ao erário foram perpetradas na fase de execução do convênio e que não havia nos autos, documento ou informação que identificasse o ato ilícito praticado por essa gestora, nem o nexo de causalidade entre o ato praticado e o dano ao erário. Entende-se que cabem aqui as mesmas argumentações apresentadas no relatório que fundamentou o Acórdão mencionado. 
36.3.	Conclusão - Pelo exposto, propõe-se que sejam acatadas as alegações de defesa da Sra. Francisca Regina Magalhães Cavalcante, Diretora do Departamento de Qualificação e Certificação e de Produção Associada ao Turismo do Ministério do Turismo, à época dos fatos, para a irregularidade aqui apontada.
III.2. Exame da citação do Instituto Brasileiro de Desenvolvimento de Infraestrutura Sustentável - Ibrasi, convenente do Convênio 718.467/2009. 
37.	Item da citação - Indícios de conluio, fraude e desvio de recursos em detrimento da administração pública federal, da execução parcial do objeto do Convênio nº 718.467/2009 e da não comprovação pelo Ibrasi de que a empresa tenha efetuado o pagamento das despesas com a execução do Contrato nº 002/2010, no âmbito do referido convênio, cujo produto não é hábil para ser aceito como estudo e pesquisa sobre o estado da arte do sistema turístico do Estado do Amapá, haja vista que contém avaliação dos cursos de capacitação realizados, tarefa a cargo da contrapartida do Ibrasi no instrumento celebrado. 
Tabela 10 - Débito solidário do Instituto Brasileiro de Desenvolvimento
 de Infraestrutura Sustentável - Ibrasi e outros
	Data
	Valor (R$) 

	01/07/2010
	100.000,00

	16/08/2010
	30.000,00

	17/11/2010
	30.000,00

	26/11/2010
	30.000,00

	10/01/2011
	30.000,00

38.	Alegações de defesa - O Ibrasi e o Sr. Luiz Gustavo Machado, seu diretor executivo, apresentaram suas alegações de defesa em um único documento (peça 162) . Posteriormente, solicitaram juntada aos autos de diversos documentos (peças 165/287) . Por questão metodológica, as alegações de defesa do Ibrasi e do Sr. Luiz Gustavo Machado serão apresentadas uma única vez, no capítulo que trata da defesa do diretor executivo, a seguir.
Citação do Sr. Luiz Gustavo Machado, Diretor Executivo do Ibrasi. 
39.	Item da citação - Indícios de conluio, fraude e desvio de recursos em detrimento da administração pública federal, da execução parcial do objeto do Convênio 718.467/2009 e da não comprovação pelo Ibrasi de que a empresa tenha efetuado o pagamento das despesas com a execução do Contrato nº 002/2010, no âmbito do referido convênio, cujo produto não é hábil para ser aceito como estudo e pesquisa sobre o estado da arte do sistema turístico do Estado do Amapá, haja vista que contém avaliação dos cursos de capacitação realizados, tarefa a cargo da contrapartida do Ibrasi no instrumento celebrado. 
Tabela 11 - Débito solidário do Sr. Luiz Gustavo Machado e outros
	Data
	Valor (R$) 

	01/07/2010
	100.000,00

	16/08/2010
	30.000,00

	17/11/2010
	30.000,00

	26/11/2010
	30.000,00

	10/01/2011
	30.000,00

40.	Alegações de defesa - Como já informado, o Ibrasi e o Sr. Luiz Gustavo Machado foram notificados em cinco citações, uma para cada contrato celebrado por esse Instituto com terceiros. Esses dois responsáveis apresentaram suas alegações de defesa em uma única peça (peças 162, 165/287) . Do mesmo modo, as alegações de defesa trazidas aos autos não trazem informações específicas sobre cada contrato celebrado, mas sim informações gerais sobre a execução do convênio, pretendendo com isso responder todos os questionamentos contidos nas citações. Dessa forma, no aspecto geral, as alegações de defesa apresentadas em um processo são válidas para todos os outros. 
40.1.	Preliminarmente, os responsáveis argumentaram que não havia fundamento para a conversão do TC Processo 004.512/2011-1 em tomada de contas especial. Salientaram que, conforme o art. 250 do RITCU, a fiscalização de recursos pode ser realizada, entre outros, por meio de inspeções, que era o caso do TC Processo 004.512/2011-1. Se na inspeção fossem identificadas irregularidades que resultassem em prejuízo ao erário, o processo poderia ser convertido em tomada de contas especial, conforme o art. 252 do mencionado RITCU. Esses responsáveis sustentaram que a instauração da presente tomada de contas especial está fundamentada nas seguintes suposições: (i) irregularidades na formalização do convênio; (ii) irregularidades na execução do convênio; (iii) ausência de apresentação dos documentos comprobatórios das despesas efetivamente realizadas pelas empresas contratadas pelo Ibrasi; (iv) suspeita de inidoneidade de alguns documentos apresentados pelo Ibrasi.
40.2.	Os agentes alegaram que as duas primeiras supostas irregularidades não seriam suficientes para a instauração da TCE, uma vez que são irregularidades formais. As duas últimas supostas irregularidades, no entanto, poderiam sustentar a instauração de uma TCE. Todavia, elas eram apenas "indícios", não havia prova de que elas, de fato, se concretizaram. O Ibrasi apresentou ao TCU os contratos firmados com as empresas e as respectivas notas fiscais. No entanto, o Tribunal requereu que o Instituto apresentasse comprovação dos gastos realizados por cada empresa contratada na execução do objeto pactuado, o que, evidentemente, o Ibrasi não pode fornecer, pois são documentos contábeis das empresas contratadas e não estão sob o domínio do Instituto. Dessa forma, só quem pode apresentar esses documentos, são as empresas contratadas e não o Ibrasi.
40.3.	Por esse motivo, o Tribunal entendeu que o Ibrasi não cumpriu a determinação expedida. De igual modo, a Unidade Técnica entendeu que algumas notas fiscais apresentadas eram aparentemente inidôneas (sem qualquer prova pericial) . Esses, segundos os responsáveis, foram os motivos adotados pelo Tribunal para instaurar a TCE.
40.4.	Em seguida, os agentes citaram Jorge Ulisses Jacoby in Tomada de Contas Especial onde o autor afirma que é possível a instauração de tomada de contas especial quando os indícios de responsabilidade estiverem evidenciados de forma categórica e o dano suficientemente quantificado. É com base nessas razões que os agentes afirmam que não havia fundamento para a instauração da TCE.
40.5.	Segundo os responsáveis, a ausência de documentos comprobatórios das despesas das empresas contratadas e a suposta inidoneidade dos documentos fiscais são apenas indícios, não existindo comprovação dessas irregularidades.
40.6.	De igual modo, os responsáveis afirmaram que há dúvida quanto ao valor do suposto débito. Perguntaram se a inexecução do convênio ocorreu de forma parcial ou total. Alegaram os responsáveis que sem conhecer o exato valor do suposto débito, os agentes não podem exercer por completo seu direito de defesa.
40.7.	Por esses motivos, os agentes alegaram que não havia fundamento para a instauração desta tomada de contas especial.
40.8.	Especificamente sobre o contrato com a empresa Barbalho Reis Comunicação e Consultoria Ltda., os defendentes argumentam que o objetivo perseguido pela meta 1, etapa 1 era o estudo sobre o estado da arte das ações de capacitação turística voltadas para o público a ser atendido (peça 162, p. 42) . Para comprovar a realização dos serviços contratados, o Ibrasi afirmou ter apresentado dois volumes de documentos: o primeiro tinha como objeto o estudo do estado da arte do sistema turístico do Estado do Amapá, a partir da percepção de formadores de opinião sobre o turismo; bem como levantar o perfil do público mobilizado pelo PROTUR, que já atua no turismo ou nele pretende ingressar. O segundo volume, denominado Relatório Parcial de Execução é constituído exclusivamente dos questionários de avaliação dos cursos de capacitação realizados e de levantamento do perfil dos participantes (peça 162, p. 43) . 
40.9.	Dessa forma, segundo os defendentes, a Barbalho Reis traçou dois objetivos: i) identificar a percepção de formadores de opinião (lideranças) sobre o turismo no Amapá; e ii) levantar o perfil do público mobilizado pelo PROTUR, que já atua no turismo ou nele pretende ingressar (peça 162, p. 43) .
40.10.	Para cumprir esse desiderato, a empresa Barbalho Reis entrevistou 404 líderes comunitários, em treze dos dezesseis municípios amapaenses, identificando suas opiniões sobre a importância, validade, condições do turismo para o estado, destacando o grau de aceitação do turista, os atrativos turísticos de maior relevância e as condições disponíveis e necessárias para receber o turista (peça 162, p. 43) .
40.11.	Quanto à suposição de que os questionários não foram aplicados pela empresa Barbalho Reis, os defendentes afirmaram não possuir meios de demonstrar se foi ou não a empresa que realizou a pesquisa. Na sequência, eles alegaram que o importante era que o material contratado foi apresentado, não se podendo falar, portanto, em inexecução ou execução parcial do objeto do contrato (peça 162, p. 45) . 
40.12.	Ao final, os responsáveis apresentaram os seguintes pedidos: 
	a) que a presente Tomada de Contas seja arquivada, sem apreciação de mérito, nos termos do art. 212 do RI/TCU; ante a ausência dos pressupostos de constituição e desenvolvimento válido e regular do processo (leia-se: falta de quantificação do débito, seja por estimativa ou por exatidão) , nos termos do art. 212 do RI/TCU;
	b) o provimento das alegações de defesa apresentadas, haja vista que não houve a efetiva comprovação de dano ao erário, além de que todas as metas e etapas do presente convênio foram devidamente cumpridas;
	c) a imediata revogação da medida cautelar de indisponibilidade dos bens dos defendentes. 
40.13. 	Posteriormente, os defendentes juntaram diversos documentos aos autos, com o objetivo de comprovar a realização dos cursos contratados (peças 148/270) . 
41.	Análise técnica - Como já mencionado, a apuração da regularidade da execução dos cinco contratos firmados no âmbito do Convênio 718.467/2009 resultou na autuação de cinco processos neste Tribunal, cada um tratando de um contrato específico. Já foi citado, também, que o Ibrasi e o Sr. Luz Gustavo Machado, seu diretor-executivo, apresentaram suas razões de justificativa e alegações de defesa em uma única peça. 
42.	Neste sentido, ao apreciar o TC Processo 028.367/2011-1, que trata do contrato entre o Ibrasi e a Cooperativa de Negócios e Consultoria Turística, o Tribunal rejeitou as alegações preliminares apresentadas por esses mesmos Defendentes, do mesmo teor e forma das agora aludidas, conforme Acórdão 2329/2016-TCU-Plenário. Por esse motivo, não serão apreciadas neste processo as argumentações preliminares adotas pelos Defendentes. 
43.	Antes de se apurar se o objeto do contrato entre o Ibrasi e a empresa Barbalho Reis foi ou não realizado, cabe apresentar informações sobre a regularidade das notas fiscais emitidas pela citada empresa. 
44.	Atendendo demanda do Tribunal, o Departamento da Polícia Federal periciou as notas fiscais emitidas no âmbito do convênio em tela (item 26 desta instrução) . Especificamente sobre as notas fiscais emitidas pela empresa Barbalho Reis, o laudo pericial a aponta as seguintes ocorrências: 
	a) 	A nota fiscal 0034, emitida pela empresa Sinc Recursos Humanos e Automação, e a nota fiscal 064, emitida pela empresa Barbalho Reis Comunicação Empresarial e Consultoria de Sistema de Informática Ltda., partiram de um mesmo punho; 
	b) 	A nota fiscal 0028, emitida pela empresa Sinc Recursos Humanos e Automação, as notas fiscais 060 e 061, emitidas pela empresa Barbalho Reis Comunicação Empresarial e Consultoria de Sistema de Informática Ltda., e a nota fiscal 000108, emitida pela Cooperativa de Negócios e Consultoria Turística, partiriam de um mesmo punho; 
	c) 	As notas fiscais 0029, 0030, 0033, 0041, emitidas pela empresa Sinc Recursos Humanos e Automação, e as notas fiscais 070 e 071, emitidas pela empresa Barbalho Reis Comunicação Empresarial e Consultoria de Sistema de Informática Ltda., partiram de um mesmo punho.  
45.	Em suas alegações de defesa, o Sr. Humberto Silva Gomes, sócio administrador da empresa Barbalho Reis, declarou que emitiu diversas notas fiscais das empresas "contratadas" pelo Ibrasi (peça 314, p. 28, 29 e 30) . Assim, é lógico inferir que o Ibrasi tinha em sua posse os talões das notas fiscais dessas empresas, procedendo a sua emissão quando de sua conveniência. 
46.	No mesmo sentido, essa ocorrência lança robusta dúvida sobre a efetiva liquidação das despesas contratadas, uma vez que a emissão das notas fiscais ocorria sob a vontade do Ibrasi e não das empresas que supostamente realizariam os serviços contratados. 
Quanto à realização dos estudos contratados e pagos 
47.	Nas duas cotações de preços realizadas pelo Ibrasi o objeto da contratação seria a realização de "Estudo sobre o estado da arte das ações de capacitação e educação turística, voltadas para o público a ser atendido", no quantitativo de 1.000 horas de trabalho. Em ambas as cotações, a vencedora foi a empresa Barbalho Reis Comunicação e Consultoria Ltda., com o preço de R$ 250.000,00 (peça 17, p. 1/6, 19/27) .
48.	Na sequência, o Contrato n. 002/2010 celebrado entre o Ibrasi e a empresa Barbalho Reis tinha como objeto a execução de Estudos e Projetos, abrangendo o estudo sobre o estado da arte das ações de capacitação e educação turística, voltadas para o público a ser atendido. A vigência do contrato findaria em 7/6/2010, mas foi alterada para 30/6/2011, por meio de termo aditivo (peças 18 e 19) . 
49.	 Para comprovar a execução do objeto contratado, os defendentes afirmaram ter apresentados dois volumes de documentos. O primeiro tratava do estudo do estado da arte do sistema turístico do Estado do Amapá, a partir da percepção de formadores de opinião sobre o turismo. O segundo volume continha os questionários de avaliação dos cursos de capacitação realizados e de levantamento do perfil dos participantes. 
50.	Ora, esses dois documentos não guardam relação nenhuma relação com o objeto contratado, que era o estudo do estado da arte das ações de capacitação e educação turística, voltadas para o público a ser atendido. O entendimento da Unidade Técnica é que o objeto do contrato era a identificação das metodologias e técnicas atuais para a capacitação de profissionais da área turística. Assim, o trabalho supostamente realizado pela empresa Barbalho Reis não tem nenhuma relação com esse objeto.
51.	Ainda no mesmo sentido, o segundo volume de documentos apresentados pelos defendentes, denominado Relatório Parcial de Execução é constituído exclusivamente dos questionários de avaliação dos cursos de capacitação realizados e de levantamento do perfil dos participantes. Entende-se que essa atividade de avaliação deveria ser realizada pelo próprio Ibrasi, pois que fazia parte da sua contrapartida, conforme Plano de Trabalho do convênio (item 4 desta instrução) . A contrapartida do Ibrasi era no valor de R$ 445.000,00, a ser integralizada por meio das seguintes ações: Planejamento e Gerenciamento (R$ 199.999,98) e Avaliação do impacto do projeto (R$ 245.000,02) . Assim, as ações de avaliação deveriam ser executadas pelo próprio Ibrasi, pois que faziam parte de sua contrapartida. 
Conclusão
52.	A Unidade Técnica entende que os Defendentes não conseguiram comprovar que o objeto do Contrato 002/2010, celebrado com a empresa Barbalho Reis Comunicação e Consultoria Ltda. foi devidamente executado. Por este motivo, propõe que sejam rejeitadas as alegações de defesa do Ibrasi e do Sr. Luiz Gustavo Machado, considerando-os em débito com o Tesouro Nacional pelos seguintes valores: 
Tabela 12 - Débito do Ibrasi, do Sr. Luiz Gustavo Machado e outros
	Data
	Valor (R$) 

	01/07/2010
	100.000,00

	16/08/2010
	30.000,00

	17/11/2010
	30.000,00

	26/11/2010
	30.000,00

	10/01/2011
	30.000,00

III.3. Exame da citação da empresa Barbalho Reis Comunicação e Consultoria Ltda., contratada pelo Ibrasi no âmbito do Convênio n. 718.467/2009. 
53.	Item de citação - Indícios de conluio, fraude e desvio de recursos em detrimento da administração pública federal, da execução parcial do objeto do Convênio nº 718.467/2009 e da não comprovação pelo Ibrasi de que a empresa tenha efetuado o pagamento das despesas com a execução do Contrato nº 002/2010, no âmbito do referido convênio, cujo produto não é hábil para ser aceito como estudo e pesquisa sobre o estado da arte do sistema turístico do Estado do Amapá, haja vista que contém avaliação dos cursos de capacitação realizados, tarefa a cargo da contrapartida do Ibrasi no instrumento celebrado. 
Tabela 13 - Débito solidário imputado à Barbalho Reis Comunicação e Consultoria Ltda. e outros
	Data
	Valor (R$) 

	01/07/2010
	100.000,00

	16/08/2010
	30.000,00

	17/11/2010
	30.000,00

	26/11/2010
	30.000,00

	10/01/2011
	30.000,00

54.	Alegações de defesa - Não foram apresentadas. 
55.	Análise - O ofício de citação foi enviado para o endereço constante da base de dados do CNPJ, sendo devidamente recebido naquele local (peças 41 e 63) . Os sócios da empresa Barbalho Reis foram devidamente citados e seus ofícios de citação informava que seus débitos eram solidários, também, com a empresa Barbalho Reis. Todavia, os sócios não incluíram a empresa em suas alegações defesa. Por esse motivo, até a data desta instrução, essa empresa não apresentou suas alegações de defesa, devendo ser considerada revel, dando-se prosseguimento ao feito, nos termos do art. 12, parágrafo 3º, da Lei 8.443/1992. Deve-se salientar, no entanto, que a responsabilidade dessa empresa é solidária com outros responsáveis. Assim, quando da análise das alegações de defesa desses responsáveis, será verificada a possibilidade de tais alegações serem aproveitadas em favor da empresa Barbalho Reis Comunicação e Consultoria Ltda. 
III.4. Exame da citação do Sr. Dalmo Antônio Tavares de Queiroz, sócio da empresa Barbalho Reis Comunicação e Consultoria Ltda.
56.	Item da citação - Indícios de conluio, fraude e desvio de recursos em detrimento da administração pública federal, da execução parcial do objeto do Convênio nº 718.467/2009 e da não comprovação pelo Ibrasi de que a empresa tenha efetuado o pagamento das despesas com a execução do Contrato nº 002/2010, no âmbito do referido convênio, cujo produto não é hábil para ser aceito como estudo e pesquisa sobre o estado da arte do sistema turístico do Estado do Amapá, haja vista que contém avaliação dos cursos de capacitação realizados, tarefa a cargo da contrapartida do Ibrasi no instrumento celebrado. 
Tabela 14 - Débito solidário do Sr. Dalmo Antônio Tavares de Queiroz e outros
	Data
	Valor (R$) 

	01/07/2010
	100.000,00

	16/08/2010
	30.000,00

	17/11/2010
	30.000,00

	26/11/2010
	30.000,00

	10/01/2011
	30.000,00

57.	Alegações de defesa (peças 315/318) - Afirmou que é totalmente inocente em relação aos atos e fatos que lhes estão sendo imputados neste processo. Alegou que, desde seu ingresso nas empresas MGP Brasil Consultoria Empresarial Ltda. e Barbalho Reis Comunicação e Consultoria Ltda., sempre foi um sócio "figurativo", sem qualquer atuação na gestão e/ou administração das empresas. 
58.	Que ingressou na Barbalho Reis Comunicação e Consultoria Ltda. em 18/11/2009. Alega que, segundo o contrato social, a administração da sociedade, a abertura de conta corrente, a movimentação bancária e a contratação de empréstimos eram de competência exclusiva do sócio Humberto Silva Gomes (contrato social à peça 317, p. 50/53) .
59.	De acordo com o defendente, o sócio Humberto Silva Gomes se mancomunou com o Sr. Paulo Kikushi Júnior (ex-sócio) para estabelecer a contratação com o Ibrasi, sem qualquer participação do Sr. Dalmo Queiroz. Não obstante ter se retirado da sociedade em 18/11/2009, o Sr. Paulo Kikushi Júnior assinou documentos posteriores em nome da empresa Barbalho Reis Comunicação e Consultoria Ltda., sem o conhecimento do defendente. A proposta dessa empresa ao Ibrasi, datada de 17/11/2009, está assinada pelo Sr. Paulo Kikushi Júnior (peça 317, p. 49) .
60.	As correspondências do Ibrasi para a empresa Barbalho Reis tinham como destinatário o Sr. Paulo Kikushi Júnior, não obstante ele já ter se retirado da sociedade (peça 317, p. 66) . De igual modo, as cartas, as propostas, o contrato e o respectivo termo aditivo foram assinados pelo Sr. Paulo Kikushi Júnior (peça 317, p. 76, 78, 79, 90) . Esses fatos demonstram que o defendente não tinha nenhuma participação na administração da empresa Barbalho Reis. 
61.	Para comprovar sua total isenção sobre os atos e fatos apurados neste processo, o defendente apresentou declaração, datada de 8/9/2011, firmada pelo Sr. Humberto Silva Gomes, sócio-gerente da empresa Barbalho Reis, informando que o Sr. Dalmo Antônio Tavares de Queiroz não teve qualquer participação ativa na contratação, execução, coordenação, gestão e/ou recebimento de valores do Convênio 718.467/2009, celebrado ente o Ministério do Turismo e o Ibrasi (peça 317, p. 117) .
62.	Quanto à empresa MGP Brasil Consultoria Empresarial Ltda., afirmou que ingressou na sociedade em 9/1/2008. Alegou que exames grafotécnicos realizados pela Polícia Federal confirmaram que não são suas as assinaturas constantes das propostas da empresa MGP. Inclusive, em uma das assinaturas o nome Queiroz está grafado com "s" e não com "z" (peça 317, p. 70) . 
63.	Afirmou que todos os "vouchers" em seu nome relativos à estadia na cidade de Macapá são falsos, posto que até 8/8/2011 (data em que foi preso pela Polícia Federal) nunca tinha ido à essa cidade. 
64.	Asseverou, ainda, que durante o prazo de execução do contrato com o Ibrasi, não se ausentou de Brasília, por estar em tratamento com quimioterapia e radioterapia. 
65.	Apresentou procuração, datada de 26/7/2010, emitida pelo Sr. Fábio de Mello, sócio da empresa MGP Brasil Consultoria Empresarial Ltda., transferindo ao Sr. Humberto Silva Gomes poderes para administrar a citada empresa (peça 317, p. 91) .
66.	Por fim, apresentou os seguintes pedidos: 
	a) Citação/Intimação do Sr. Paulo Kikushi Júnior para esclarecer sua participação na execução do contrato celebrado com o Ibrasi; 
	b) Realização de exame grafotécnico em relação ao Sr. Paulo Kikushi Júnior nos documentos da empresa Barbalho Reis; 
	c) Realização de exame grafotécnico em relação ao Defendente, para provar que não é sua a assinatura constante na proposta da empresa MGP Brasil Consultoria Empresarial Ltda.;
	d) Reconhecimento da total ausência de dolo, culpa ou má-fé do Defendente em relação ao atos e fatos apurados neste processo; 
	e) Declaração de inocência do Defendente em relação aos atos e fatos apurados neste processo.
67.	Análise técnica - O defendente apresentou documento de alteração contratual onde consta que o Sr. Paulo Kikushi Júnior se afastou da sociedade da empresa Barbalho Reis Comunicação e Consultoria Ltda. em 18/11/2009 (peça 317, p. 50/53) . Não obstante isso, em 9/2/2010, o convite do Ibrasi para a empresa Barbalho Reis apresentar proposta comercial foi endereçado ao Sr. Paulo Kikushi Júnior (peça 317, p. 66) . De igual forma, resposta da firma Barbalho Reis ao Ibrasi, datada de 24/2/2010, foi assinada pelo Paulo Kikushi Júnior (peça 317, p. 75/78) . Por último, o contrato celebrado entre o Ibrasi e a Barbalho Reis, de número 002/2010, também está assinado pelo Sr. Paulo Kikushi Júnior (peça 317, p. 83/90) . 
68.	Esses fatos permitem inferir que assiste razão ao Responsável quando afirmou que muitos documentos relativos ao contrato entre o Ibrasi e a empresa Barbalho Reis foram assinados pelo Sr. Paulo Kikushi Júnior, inclusive em data que esse senhor já não participava da sociedade, o que demonstra o conluio entre os Srs. Paulo Kikushi, Humberto Silva Gomes e o Ibrasi. 
69.	No mesmo sentido, o Sr. Humberto Silva Gomes, o outro sócio da empresa Barbalho Reis, que em suas alegações de defesa confessou inúmeras irregularidades cometidas no âmbito do convênio e do contrato em tela, firmou declaração informando que o Sr. Dalmo Antônio Queiroz não teve nenhuma participação nas irregularidades cometidas no convênio e contrato (item 61 desta instrução) .
70.	Por esses motivos e, considerando que não foram identificadas participações efetivas do Sr. Dalmo Antônio Tavares de Queiroz nas irregularidades estudadas neste processo, entende-se que deve ser afastada a responsabilidade desse Responsável. 
Conclusão
71.	A Unidade Técnica entende que não foi comprovada a efetiva participação do Sr. Dalmo Antônio Tavares de Queiroz na execução do Contrato 002/2010, celebrado entre o Ibrasi e a empresa Barbalho Reis Comunicação e Consultoria Ltda., razão pela qual propõe que sejam acatadas suas alegações de defesa e que seja afastada sua responsabilidade pelas irregularidades na execução da citada avença. 
III.4. Exame da citação do Sr. Humberto Silva Gomes, sócio da empresa Barbalho Reis Comunicação e Consultoria Ltda.
72.	Item da citação - Indícios de conluio, fraude e desvio de recursos em detrimento da administração pública federal, da execução parcial do objeto do Convênio nº 718.467/2009 e da não comprovação pelo Ibrasi de que a empresa tenha efetuado o pagamento das despesas com a execução do Contrato nº 002/2010, no âmbito do referido convênio, cujo produto não é hábil para ser aceito como estudo e pesquisa sobre o estado da arte do sistema turístico do Estado do Amapá, haja vista que contém avaliação dos cursos de capacitação realizados, tarefa a cargo da contrapartida do Ibrasi no instrumento celebrado. 
Tabela 15 - Débito solidário do Sr. Humberto Silva Gomes e outros
	Data
	Valor (R$) 

	01/07/2010
	100.000,00

	16/08/2010
	30.000,00

	17/11/2010
	30.000,00

	26/11/2010
	30.000,00

	10/01/2011
	30.000,00

73.	Alegações de defesa (peça 314) - Preliminarmente solicitou grau de confidencialidade reservada às informações trazidas aos autos, nos termos da Lei 12.527/2011 e Resolução TCU 254/2013, em razão de Termo de Compromisso firmado entre o Defendente e a Procuradoria da República com a intenção de colaborar com a investigação e a apuração dos fatos na esfera criminal. 
74.	Em seguida o defendente fez uma breve explanação das relações comerciais existentes entre ele e diversas outras pessoas jurídicas e físicas, entre as quais os Srs. Fábio de Mello, Paulo Kikushi Júnior, Dalmo Antônio Tavares Queiroz, Wladimir Furtado, a então deputada federal Fátima Pelaes, e Luiz Gustavo Machado. O responsável apresentou, ainda, informações detalhadas dos fatos relacionados à execução do convênio em tela.
75.	Das demais informações trazidas aos autos pelo defendente, é possível identificar as seguintes situações: o defendente foi uma espécie de "gerente operacional" do convênio (peça 314, p. 12) ; o grupo dirigente definiu preliminarmente as empresas que participariam do projeto e os valores dos seus "contratos" (peça 314, p. 23/24 e 26) ; as "cotações de preços" foram "montadas" pelo defendente (peça 314, p. 24/27 e 30) ; as empresas contratadas não executavam o objeto contratado, mas recebiam um percentual do valor do contrato, a título de taxa de administração; que a prestação de contas foi feita na "marreta"; que foi solicitado a montagem de um processo fictício para apresentar ao TCU (peça 314, p. 19) ; algumas notas fiscais das empresas "contratadas" pelo Ibrasi foram emitidas pelo defendente (peça 314, p. 28, 29, 30) ; as propostas de cobertura eram elaboradas pelo defendente (peça 314, p. 30) ; o Sr. Dalmo Antônio Tavares de Queiroz (outro sócio da empresa Barbalho Reis) foi contratado pelo Sr. Luiz Gustavo Machado, pelo valor de R$ 8.000,00, para elaborar a prestação de contas do convênio objeto deste processo (peça 314, p. 33) ; o plano de trabalho do convênio em nenhum momento foi utilizado (peça 314, p. 34) ; em 21/12/2011 o Sr. Luiz Gustavo pediu ao defendente que montasse a prestação de contas a ser apresentada ao TCU  (peça 314, p. 36) .
76.	O responsável finalizou afirmando que para que não reste dúvidas da sua vontade de colaborar com a investigação, coloca-se à disposição do TCU. Requereu, por fim, as benesses definidas no art. 13 da Lei 9.807/1999. 
77.	Análise técnica - As informações trazidas aos autos pelo defendente tornam indubitável a assertiva de que todo o processo foi uma grande artimanha para desviar recursos públicos. Foram identificadas pelo responsável, diversas empresas "de fachada" ou não, que participam de esquema fraudulento para desviar recursos públicos. Inclusive foram mencionados pelo defendente outros convênios onde foram executados o mesmo "modus operandi" de desvio de recursos. 
78.	O responsável confessou uma gama de irregularidades praticadas por ele próprio e por outros implicados neste processo, que corroboram as evidências colhidas pelo TCU, razão pela qual não há o que discutir quanto à existência das irregularidades. 
79.	Quanto à execução do objeto do contrato - Apesar de sua longa alegações de defesa, o responsável não apresentou nenhuma informação ou documento que comprovasse a execução do objeto pactuado. Assim, não resta dúvida que o objeto do contrato 002/2010, celebrado entre o Ibrasi e a empresa Barbalho Reis Comunicação e Consultoria Ltda. não foi executado. 
80.	Conclusão - Como o responsável não trouxe nenhuma informação/documento que comprove que o objeto do Contrato 002/2010, celebrado entre o Ibrasi e a empresa Barbalho Reis Comunicação e Consultoria Ltda. foi devidamente executado, a Unidade Técnica propõe que sejam rejeitadas as alegações de defesa do Sr. Humberto Silva Gomes, sócio da empresa Barbalho Reis Comunicação e Consultoria Ltda., considerando-o em débito com o Tesouro Nacional pelos  valores contidos na Tabela 15 (item 72 desta instrução) . 
CONCLUSÃO GERAL 
81.	Em 21/12/2009, o Ministério do Turismo e o Instituto Brasileiro de Desenvolvimento Infraestrutura Sustentável - Ibrasi celebraram o Convênio 718.467/2009, cujo objeto era a capacitação para o turismo no Estado do Amapá. A vigência do acordo findaria em 24/9/2011 e seu valor era R$ 4.445.000,00, sendo R$ 4.000.000,00 do Ministério e R$ 445.000,00 de contrapartida do convenente (item 1 desta instrução) .
82.	O repasse dos recursos ao Ibrasi aconteceu em quatro parcelas, conforme a tabela a seguir (item 2 desta instrução) .
83.	Para a execução do objeto do convênio, o Ibrasi realizou "cotações de preços" antes da celebração do convênio e os preços vencedores eram exatamente iguais aos preços que ainda iriam constar do convênio a ser celebrado. Posteriormente à celebração do convênio, o Ibrasi efetuou novas "cotações de preços", com as mesmas empresas contatadas anteriormente, cujos valores das propostas foram iguais aos apresentados na cotação anterior (itens 12/13 desta instrução) . 
84.	Em razão das cotações, o Ibrasi formalizou cinco contratos com cinco empresas, entre os quais o contrato n. 002/2010, com a empresa Barbalho Reis Comunicação e Consultoria Ltda. Não consta do termo de contrato a data de sua assinatura, mas sua vigência era de seis meses, a contar de 7/6/2010. Foi celebrado um termo aditivo prorrogando sua vigência até 30/6/2011 (item 15/16 desta instrução) . 
85.	O objeto do contrato era a execução de Estudos e Projetos, abrangendo o estudo sobre o estado da arte das ações de capacitação e educação turística, voltadas para o público a ser atendido. Seu valor foi R$ 250.000,00, a ser pago em sete parcelas, sendo a primeira no valor de R$ 100.000,00, na assinatura do contrato, e cinco parcelas consecutivas no valor de R$ 30.000,00 (itens 15/17 desta instrução) . 
86.	A empresa Barbalho Reis apresentou cinco notas fiscais, sendo uma no valor de R$ 100.000,00 e quatro no valor individual de R$ 30.000,00. De acordo com o Siconv, os pagamentos à empresa Barbalho Reis ocorreram conforme a tabela a seguir. Vale destacar que o valor contratado foi R$ 250.000,00, mas o valor total pago foi R$ 220.000,00. Deixou de ser pago, portanto, o valor de R$ 30.000,00 (itens 17/18 desta instrução) .
Tabela 16 - Pagamentos do Ibrasi em favor da empresa Barbalho Reis 
	Data
	Valor (R$) 

	01/07/2010
	100.000,00

	16/08/2010
	30.000,00

	17/11/2010
	30.000,00

	26/11/2010
	30.000,00

	10/01/2011
	30.000,00

	Total 
	220.000,00

			        Fonte: Siconv
87.	No âmbito do TC Processo 004.512/2011-1, o Tribunal exarou o Acórdão 2140/2011-TCU-Plenário, por meio do qual, em decorrência de irregularidades identificadas no contrato entre o Ibrasi e a empresa Barbalho Reis Comunicação e Consultoria Ltda., determinou, entre outras providências, citações, audiências, oitivas, bem como outras medidas preliminares (item 19 desta instrução) .
88.	Foram adotadas todas as notificações a cargo da Unidade Técnica. A análise das respostas às notificações do Tribunal será, resumidamente, apresentada a seguir.
89.	Perícia da Polícia Federal, realizada em atendimento à solicitação do Tribunal, identificou que diversas notas fiscais emitidas por empresa contratadas pelo Ibrasi, no âmbito desse convênio, foram preenchidas por mesma pessoa, o que confirma a existência de conluio entre as empresas e o Instituto (item 26 desta instrução) . O Sr. Humberto Silva Gomes, sócio da empresa Barbalho Reis, confirma essa irregularidade, posto que, em suas alegações de defesa, afirma que algumas notas fiscais das empresas "contratadas" pelo Ibrasi foram emitidas por esse senhor (peça 314, p. 28, 29, 30) . 
90.	Em sede de oitiva, a empresa Norwell Systems afirmou que a empresa nunca enviou qualquer documento ao Ibrasi e sequer teve conhecimento da proposta comercial enviada ou do citado convênio. Asseverou, ainda, que as assinaturas apostas nos documentos apresentados pelo Ibrasi não pertencem ao proprietário da empresa (item 33 desta instrução) . 
91.	Também em sede de oitiva, a empresa Race Consult - Consultoria Técnica Ltda. alegou que durante o trabalho de investigação da Polícia Federal foi provado que toda a documentação da empresa foi falsificada e inserida no processo licitatório do Ibrasi à revelia da empresa. A empresa só tomou conhecimento da falsificação quando foi intimada pela Polícia Federal (item 34 desta instrução) . 
92.	Vale destacar que a Norwell Systems e a Race Consult foram supostamente convidadas pelo Ibrasi a apresentar proposta comercial em cotação de preços que foi vencida pela empresa Barbalho Reis (itens 12/13 desta instrução) . Na verdade, não houve cotações de preços. Os chefes desse esquema de desvios de recursos públicos definiam, preliminarmente, quais as empresas que participariam do convênio e, inclusive, definiam as empresas que apresentariam as propostas de cobertura. É o que se extrai das alegações de defesa do Sr. Humberto Silva Gomes, sócio da empresa Barbalho Reis: 
"Após esclarecer todas as questões da Sra. Maria Helena, o Sr. Luiz Gustavo (diretor executivo do Ibrasi) questionou o Notificado (Humberto Silva Gomes) a respeito das propostas (cotações prévias) das empresas vencedoras que seriam contratadas pelo Ibrasi. O Notificado informou que não sabia de nada a respeito, pois o Sr. Fábio de Mello não havia informado sobre tais propostas e/ou empresas. O Sr. Luiz Gustavo disse ao Notificado que o Sr. Fábio de Mello havia combinado com ele de indicar as empresas com as devidas propostas de cobertura" (peça 162, p. 23) .
93.	Assim, resta claro que não foram realizadas as cotações de preços e que tudo foi forjado pelos que comandavam o esquema de desvio de dinheiro público. 
94.	As audiências do Sr. Mário Augusto Lopes Moysés, na qualidade de Secretário Executivo do Ministério do Turismo, e da Sra. Francisca Regina Magalhães Cavalcante, na condição de Diretora do Departamento de Qualificação e Certificação e de Produção Associada ao Turismo, do Ministério do Turismo, à época dos fatos, já foram apreciadas pelo Tribunal, conforme Acórdão 2329/2016-TCU-Plenário, que em seu item 9.2, acolheu as razões de justificativas de ambos responsáveis (item 22 desta instrução) .
95.	De igual modo, a audiência do Sr. Luiz Gustavo Machado, Diretor Executivo do Ibrasi, já foi apreciada pelo Tribunal, nos termos do Acórdão 2329/2016-TCU-Plenário, que em seu item 9.5, decidiu pela rejeição das razões com a aplicação da sanção prevista no art. 58, inciso II, da Lei 8.443/1992 (item 23 desta instrução) . 
96.	A audiência do Sr. Colbert Martins da Silva Filho, na qualidade de Secretário Nacional de Programas de Desenvolvimento do Turismo do Ministério do Turismo, à época dos fatos, foi analisada no âmbito do TC Processo 007.999/2015-1, que cuida especificamente do contrato firmado entre o Ibrasi e a empresa Sinc Recursos Humanos e Automação. O referido processo encontra-se, nesta data, com proposta de mérito, aguardando manifestação do MP/TCU (item 24 desta instrução) . 
97.	Por fim, a audiência do Sr. Jorge Kengo Fukuda, abarca todos os procedimentos de pesquisa prévia de preços que resultaram na contratação das cinco empresas pelo Ibrasi. Não obstante, já na instrução do TC Processo 028.367/2011-1, constatou-se o seu falecimento antes da apresentação de suas razões de justificativa. Por essa razão, seguindo a mesma linha do item 9.1 do Acórdão 2329/2016-TCU-Plenário, propõe-se o arquivamento do processo em relação a esse responsável, ante a ausência de requisitos para o seu desenvolvimento válido e regular, com fundamento nos arts. 20 e 21 da Lei 8.443/1992 c/c o art. 212, § 1º, do RITCU (item 25 desta instrução) .
98.	Procedidas as análises das citações dos Srs. Mário Augusto Lopes Moyses e Francisca Regina Magalhães Cavalcante, a Unidade Técnica propôs o acatamento das alegações de defesa apresentadas, por entender que as irregularidades que fundamentaram as citações ocorreram na fase de execução do convênio, não havendo nos autos nenhuma prova da participação desses responsáveis (itens 35/36 desta instrução) .
99.	Devidamente citada, a empresa Barbalho Reis Comunicação e Consultoria Ltda. não compareceu aos autos, devendo ser considerada revel, nos termos do art. 12, § 3º, da Lei 8.443/1992. Evidentemente que, por se tratar de citação solidária, as alegações de defesa dos outros responsáveis podem ser aproveitadas em favor dessa empresa (itens 53/55 desta instrução) .
100.	O Instituto Brasileiro de Desenvolvimento Infraestrutura Sustentável - Ibrasi e o Sr. Luiz Gustavo Machado, seu diretor executivo, à época dos fatos, apresentaram alegações de defesa em uma única peça. Com o intuito de comprovar a realização dos objetos pactuados, apresentaram, também, uma grande quantidade de documentos. Especificamente sobre o contrato com a empresa Barbalho Reis, Defendentes alegaram que o objeto do citado contrato foi alcançado e para comprovar essa assertiva, apresentaram dois volumes de documentos. O primeiro tratava do estudo do estado da arte do sistema turístico do Estado do Amapá, a partir da percepção de formadores de opinião sobre o turismo. O segundo volume continha os questionários de avaliação dos cursos de capacitação realizados e de levantamento do perfil dos participantes (itens 37/40 desta instrução) . 
101.	A Unidade Técnica entendeu que esses dois documentos não guardam relação nenhuma relação com o objeto contratado, que era o estudo do estado da arte das ações de capacitação e educação turística, voltadas para o público a ser atendido. O entendimento da Unidade Técnica é que o objeto do contrato era a identificação das metodologias e técnicas atuais para a capacitação de profissionais da área turística. Por esse motivo, a Unidade Técnica propõe que sejam rejeitadas as alegações de defesa do Ibrasi e do Sr. Luiz Gustavo Machado, seu diretor executivo, considerando-os em débito solidário com o Tesouro Nacional (itens 41/52 desta instrução) . 
102.	Em suas alegações de defesa, o Sr. Dalmo Antônio Tavares de Queiroz, sócio da empresa Barbalho Reis Comunicações e Consultoria Ltda., afirmou que não teve nenhuma participação nas ações relativas ao contrato com o Ibrasi. Declarou e comprovou que muitos documentos enviados à Barbalho Reis e documentos dessa empresa estavam assinados pelo Sr. Paulo Kikushi Júnior, antigo sócio da empresa Barbalho Reis. Afirmou, também, que esse contrato foi um ardil dos Srs. Luiz Gustavo Machado, Paulo Kikushi Júnior e Humberto Silva Gomes, o outro sócio da empresa Barbalho Reis, para desviar recursos públicos. Esse defendente apresentou, ainda, declaração firmada pelo Sr. Humberto Silva Gomes, sócio da empresa Barbalho Reis, onde está grafado que o Sr. Dalmo Queiroz não teve nenhuma participação nas irregularidades cometidas no âmbito do contrato entre o Ibrasi e a Barbalho Reis (itens 56/66 desta instrução) . 
103.	Por esse motivo, e como a Unidade Técnica não identificou nos autos nenhuma prova da participação do Sr. Dalmo Queiroz nas irregularidades cometidas no âmbito do contrato entre o Ibrasi e a empresa Barbalho Reis, será apresentada proposta de acatamento de alegações e afastamento da responsabilidade desse gestor pelas irregularidades aqui estudadas (itens 67/71 desta instrução) . 
104.	Por outro lado, as alegações de defesa do Sr. Humberto Silva Gomes, sócio da empresa Barbalho Reis Comunicação e Consultoria Ltda., são contundentes no sentido de confirmar as irregularidades no âmbito do contrato estudado. Das declarações desse responsável fica inegável que: o grupo definia quais empresas venceriam as cotações e quais empresas dariam "cobertura" com propostas; algumas empresas nem sabiam que estavam "oferecendo" propostas de cobertura; o próprio Defendente emitiu notas fiscais de empresas "contratadas"; as empresas contratadas não executavam o objeto contratado, mas recebiam um percentual do valor do contrato, a título de taxa de administração; que a prestação de contas foi feita na "marreta"; que foi solicitada a montagem de um processo fictício para apresentar ao TCU; propostas de cobertura eram elaboradas pelo Defendente; o plano de trabalho do convênio em nenhum momento foi utilizado (itens 72/76 desta instrução) .
105.	Não obstante a grande quantidade de informações trazidas aos autos por esse responsável, ele não apresentou nenhuma informação/documento que comprovasse a execução do objeto do contrato 002/2010, celebrado entre o Ibrasi e a empresa Barbalho Reis Comunicação e Consultoria Ltda. Por esse motivo, a Unidade Técnica apresentará proposta pela rejeição das alegações de defesa do Sr. Humberto Silva Gomes, considerando-o em débito com o Tesouro Nacional (itens 77/80 desta instrução) . 
106.	Por fim, não há elementos neste processo que demonstrem que os responsáveis tenham agido de boa-fé, ao contrário, há provas contundentes de que agiram com a clara intenção de lesar o erário, razão pela qual suas contas estão em condições de ser julgadas. 
107.	Por essas razões, será apresentada proposta para que sejam considerados em débito solidário com o Tesouro Nacional o Instituto Brasileiro de Desenvolvimento de Infraestrutura Sustentável - Ibrasi, o Sr. Luiz Gustavo Machado, diretor executivo do Ibrasi, a empresa Barbalho Reis Comunicação e Consultoria Ltda., e o Sr. Humberto Silva Gomes, sócio da empresa Barbalho Reis, pelos seguintes valores, em razão da inexecução do objeto do Contrato n. 002/2010, celebrado entre as duas entidades. 
Tabela 17 - Débito solidário do Instituto Brasileiro de Desenvolvimento de Infraestrutura Sustentável - Ibrasi, do Sr. Luiz Gustavo Machado, da empresa Barbalho Reis Comunicação e Consultoria Ltda., e do Sr. Humberto Silva Gomes
	Data
	Valor (R$) 

	01/07/2010
	100.000,00

	16/08/2010
	30.000,00

	17/11/2010
	30.000,00

	26/11/2010
	30.000,00

	10/01/2011
	30.000,00

	Total 
	220.000,00

RESPONSABILIZAÇÃO DOS AGENTES 
108.	Passa-se a seguir a apresentar a conduta individual dos responsáveis pela irregularidade aqui apontada. 
109.	Irregularidade: Evidência de conluio entre o Ibrasi e a empresa Barbalho Reis Comunicação e Consultoria Ltda., caracterizado pelos seguintes fatos: i) forjou a realização de cotações de preços para contratação de empresas pelo Ibrasi; ii) notas fiscais de empresas contratadas pelo Ibrasi foram preenchidas pelo sócio da empresa Barbalho Reis; iii) essa empresa recebeu valores do Ibrasi sem que tenha executado o objeto do Contrato 002/2010. 
109.1.	Responsável: Instituto Brasileiro de Desenvolvimento de Infraestrutura Sustentável - Ibrasi (CNPJ 07.054.515/0001-13) , convenente do Convênio 718.467/2009, contrato do Contrato 002/2010. 
109.1.1.	Conduta: Forjou a realização de cotações de preços para contratação de empresas; participou de conluio no preenchimento de notas fiscais de empresas contratadas pelo Ibrasi; pagou valores à empresa Barbalho Reis sem que a mesma tenha executado o objeto do contrato. 
109.1.2.	Nexo de causalidade: O Ibrasi forjou as cotações de preços, contratou as empresas e, neste caso específico, pagou valores à empresa Barbalho Reis sem que a mesma tenha executado o objeto do contrato. Por fim, como entidade convenente e responsável pelos desembolsos, entende-se caracterizado o nexo de causalidade. 
109.1.3.	Critérios: Cláusula II, alíneas "a", "b" e "r" do Convênio 718.467/2009 - MTur, e Cláusula Segunda, item 2.2, do Contrato 002/2010, celebrado entre o Ibrasi e a empresa Barbalho Reis Comunicação e Consultoria Ltda. 
109.2.	Responsável: Luiz Gustavo Machado (CPF XXX.598.538-XX) , diretor executivo do Ibrasi, à época dos fatos.
109.2.1.	Conduta: forjou os procedimentos de cotação de preços efetuados pelo Ibrasi; participou do conluio no preenchimento de notas fiscais de empresas contratas pelo Ibrasi; efetuou pagamento de valores à empresa Barbalho Reis Comunicação e Consultoria Ltda. sem que a mesma tenha executado o objeto do Contrato 002/2010. 
109.2.2.	Nexo de causalidade: na condição de diretor executivo do Ibrasi, esse responsável tinha a responsabilidade de realizar cotações de preços regulares (na forma da legislação aplicável) e de exigir que a empresa Barbalho Reis executasse fielmente o objeto do Contrato 002/201, só efetuando pagamento após a comprovação da liquidação da despesa. Ao se omitir dessa conduta, foi preponderante para a consecução da irregularidade aqui estudada.
109.2.3.	Culpabilidade: A conduta razoável esperada desse gestor era que exigisse que a empresa contratada executasse o objeto do Contrato 002/2010, só efetuando pagamentos após a regular liquidação da despesa. Do mesmo modo, esse gestor deveria ter uma conduta proba, não participando de conluio e nem pagando notas fiscais advindas desse estratagema.
109.2.4.	Critérios: Convênio 718.467/2009 - MTur e Contrato n. 002/2010, celebrado entre o Ibrasi e a empresa Barbalho Reis Comunicação e Consultoria Ltda. 
109.3.	Responsável: Barbalho Reis Comunicação e Consultoria Ltda. (CNPJ 26.420.877/0001-25) , contratada do Ibrasi, conforme Contrato n. 002/2010, no âmbito do Convênio 718.467/2009 - MTur. 
109.3.1.	Conduta: Deixou de executar o objeto do Contrato n. 002/2010, mas emitiu notas fiscais cobrando os valores correspondentes, recebendo esses valores do Ibrasi. Participou, ainda, de conluio no preenchimento de notas fiscais relativas ao contrato.
109.3.2.	Nexo de causalidade: Cabia a essa empresa, na condição de contratada do Ibrasi, executar o objeto do Contrato n. 002/2010 e emitir as respectivas notas fiscais só após a devida liquidação da despesa. Ao deixar de adotar essas medidas, sua conduta foi preponderante para a irregularidade aqui apontada e para a ocorrência de débito ao erário. 
109.3.3.	Critérios: Contrato n. 002/2010, celebrado entre o Ibrasi e a empresa Barbalho Reis Comunicação e Consultoria Ltda., no âmbito do Convênio 718.467/2009 - MTur.
109.4.	Responsável: Humberto Silva Gomes (CPF XXX.214.871-XX) , sócio da empresa Barbalho Reis Comunicação e Consultoria Ltda.
109.4.1.	Conduta: Não executou o objeto do Contrato n. 002/2010, celebrado com o Ibrasi, mas emitiu notas fiscais e recebeu os valores correspondentes. Além disso, participou ativamente do conluio conduzido pelo Ibrasi ao emitir notas fiscais de outras empresas contratadas pelo Ibrasi. 
109.4.2.	Nexo de causalidade: Na condição de sócio da empresa Barbalho Reis Comunicação e Consultoria Ltda., esse responsável sabia que deveria executar o objeto do Contato n. 002/2010, celebrado com o Ibrasi, e só emitir notas fiscais e receber os respetivos valores após a regular liquidação da despesa. 
109.4.3.	Culpabilidade: A conduta esperada desse responsável, na condição de sócio da empresa Barbalho Reis Comunicação e Consultoria Ltda., era que ele adotasse as medidas necessárias para que essa empresa executasse o objeto do Contrato n. 002/2010, só emitindo notas fiscais e recebendo os respectivos valores após a regular liquidação da despesa. 
109.4.4.	Critérios: Contrato n. 002/2010, celebrado entre o Ibrasi e a empresa Barbalho Reis Comunicação e Consultoria Ltda., no âmbito do Convênio 718.467/2009 - MTur.
INFORMAÇÕES ADICIONAIS
110.	Trata-se de processo em que constaram como advogados constituídos nos autos os Srs. Thiago Groszewicz Brito OAB/DF 31.765 e Diego Ricardo Marques OAB/DF 30.872, relacionados pelo Exmo. Ministro Aroldo Cedraz no Anexo I ao Ofício n. 5/2013 - GAB.MIN-AC dentre aqueles que dão causa a seu impedimento, nos termos do art. 151, parágrafo único, do Regimento Interno/TCU. Dessa forma, os autos devem ser encaminhados ao Gabinete do Ministro Relator, via Secretaria das Sessões (Seses) - para ciência e registro, com o alerta de que a votação que apreciará o presente processo não deve contemplar a participação do Exmo. Ministro Aroldo Cedraz. 
111.	Esclarece-se que, em que pese os advogados supracitados não constarem mais cadastrados nos autos, as alegações de defesa do Sr. Luiz Gustavo Machado foram por eles elaboradas e assinadas.
PROPOSTAS DE ENCAMINHAMENTO 
1112.	Pelo exposto, submetem-se os autos à consideração superior, para envio ao Exmo. Ministro Relator, via Secretaria das Sessões - Seses, em conformidade com o título "Informações Adicionais" desta instrução, com as seguintes propostas: 
	a) desconsiderar, quanto a este processo, as audiências endereçadas ao Sr. Mário Augusto Lopes Moysés (CPF XXX.055.648-XX) , na qualidade de Secretário Executivo, e da Sra. Francisca Regina Magalhães Cavalcante (CPF XXX.838.833-XX) , na condição de Diretora do Departamento de Qualificação e Certificação e de Produção Associada ao Turismo, ambos do Ministério do Turismo, à época dos fatos, em razão dos atos praticados terem sido analisados no TC Processo 028.367/2011-1, que originou a constituição deste processo apartado, cujo Acórdão 2329/2016-TCU-Plenário, no seu item 9.2, acolheu as razões de justificativas de ambos responsáveis (item 10.1) (item 10.2) ; 
	b) pelos mesmos fundamentos, desconsiderar, nos presentes autos, a audiência do Sr. Luiz Gustavo Machado (CPF XXX.598.538-XX) , ao qual, pelas mesmas irregularidades neste processo, foi-lhe aplicada a multa do art. 58, inciso II, da Lei 8.443/1992 (itens 11, 12 e 13) ; 
	c) excluir destes autos a responsabilidade do Sr. Colbert Martins da Silva Filho (CPF XXX.361.645-XX) , então Secretário Nacional de Programas de Desenvolvimento do Turismo do Ministério do Turismo, cujas razões de justificativa para a falha na fiscalização do Convênio 718.467/2009 (Siconv) , que ensejou a sua audiência (peça 57) , estão sendo analisadas no TC Processo 007.999/2015-1, também apartado do TC Processo 028.367/2011-1, que se encontra, nesta data, com proposta de mérito, aguardando manifestação do MP/TCU, pugnando pelo acolhimento da sua defesa (item 10.3) ; 
      d) arquivar este processo, sem julgamento de mérito, em relação ao Sr. Jorge Kengo Fukuda (CPF XXX.881.118-XX) , nos termos dos arts. 20 e 21 da Lei 8.443/1992 c/c o art. 212, § 1º, do RITCU, ante a ausência de requisitos para o seu desenvolvimento válido e regular, por conta do falecimento do responsável antes da apresentação de razões de justificativa (item 10.4) ; 
	e) considerar revel, para todos os efeitos, a empresa Barbalho Reis Comunicação e Consultoria Ltda. - ME (CNPJ 26.420.877/0001-25) , nos termos do art. 12, § 3º, da Lei 8.443/1992, dando-se prosseguimento ao feito;
	f) acatar as alegações de defesa apresentadas pelos Srs. Mário Augusto Lopes Moysés (CPF XXX.055.648-XX) , Francisca Regina Magalhães Cavalcante (CPF XXX.838.833-XX) , e Dalmo Antônio Tavares de Queiros (CPF XXX.954.361-XX) pelos indícios de conluio, fraude e desvio de recursos em detrimento da administração pública federal, da execução parcial do objeto do Convênio nº 718.467/2009 e da não comprovação pelo Ibrasi de que a empresa tenha efetuado o pagamento das despesas com a execução do Contrato n. 002/2010, no âmbito do referido convênio, cujo produto não é hábil para ser aceito como estudo e pesquisa sobre o estado da arte das ações de capacitação e educação turística, voltadas para o público a ser atendido, haja vista que contém avaliação dos cursos de capacitação realizados, tarefa a cargo da contrapartida do Ibrasi no instrumento celebrado. 
	g) julgar regulares com ressalvas, com fundamento nos art. 1º, 16, inciso II, 18 e 23, da Lei 8.443/1992 c/c art. 205, 208 e 214, inciso II, do RITCU, as contas dos Srs. Mário Augusto Lopes Moysés (CPF XXX.055.648-XX) , Francisca Regina Magalhães Cavalcante (CPF XXX.838.833-XX) , e Dalmo Antônio Tavares de Queiros (CPF XXX.954.361-XX) , relativas ao Contrato n. 002/2010 - Ibrasi, no âmbito do Convênio 718.467/2009, dando-lhes quitação;
	h) rejeitar as alegações de defesa apresentadas pelo Instituto Brasileiro de Desenvolvimento de Infraestrutura Sustentável (CNPJ 07.054.515/0001-13) , pelo Sr. Luiz Gustavo Machado (CPF XXX.598.538-XX) , pela empresa Barbalho Reis Comunicação e Consultoria Ltda. - ME (CNPJ 26.420.877/0001-25) , e pelo Sr. Humberto Silva Gomes (CPF XXX.214.871-XX) , pelas evidências de conluio e desvio de recursos em detrimento da administração pública federal, da execução parcial do objeto do Convênio 718.467/2009 e da comprovação que a empresa Barbalho Reis Comunicação e Consultoria Ltda. não executou o objeto do Contato n. 002/2010 - Ibrasi, mas recebeu valores pagos pelo Contratante, no âmbito do referido convênio; 
	i) julgar irregulares, com fundamento nos art. 1º, 16, inciso III, alínea "c", 19, parágrafo único, 23, inciso III, alínea "a" da Lei 8.443/1992 c/c art. 205, 209, inciso III, e 210, do RI /TCU, as contas do Instituto Brasileiro de Desenvolvimento de Infraestrutura Sustentável (CNPJ 07.054.515/0001-13) , do Sr. Luiz Gustavo Machado (CPF XXX.598.538-XX) , da empresa Barbalho Reis Comunicação e Consultoria Ltda. - ME (CNPJ 26.420.877/0001-25) , e do Sr. Humberto Silva Gomes (CPF XXX.214.871-XX) , relativas ao Convênio 718.467/2009 e ao Contrato 002/2010, condenando-os solidariamente ao pagamento do valor a seguir especificado, com a fixação do prazo de quinze dias, a contar da notificação, para comprovarem, perante o Tribunal, em respeito art. 214, inciso III, alínea "a", do Regimento Interno do TCU, o recolhimento da dívida aos cofres do Tesouro Nacional, atualizado monetariamente e acrescido dos juros de mora, calculados a partir das datas discriminadas, até a data do efetivo recolhimento, na forma prevista na legislação em vigor, em decorrência da seguinte irregularidade:
	i.1) Irregularidade: Evidência de conluio entre o Ibrasi e a empresa Barbalho Reis Comunicação e Consultoria Ltda., caracterizado pelos seguintes fatos: i) forjou a realização de cotações de preços para contratação de empresas pelo Ibrasi; ii) notas fiscais de empresas contratadas pelo Ibrasi foram preenchidas pelo sócio da empresa Barbalho Reis; iii) essa empresa recebeu valores do Ibrasi sem que tenha executado o objeto do Contrato 002/2010;
	i.2) Responsáveis solidários: Instituto Brasileiro de Desenvolvimento de Infraestrutura Sustentável, Luiz Gustavo Machado, seu diretor executivo, Barbalho Reis Comunicação e Consultoria Ltda. - ME, e Humberto Silva Gomes, sócio da empresa Barbalho Reis;
	i.3) Valor do débito solidário: 
	Data
	Valor (R$) 

	01/07/2010
	100.000,00

	16/08/2010
	30.000,00

	17/11/2010
	30.000,00

	26/11/2010
	30.000,00

	10/01/2011
	30.000,00

	Total 
	220.000,00

			Valor atualizado até 29/3/2017: R$ 337.982,64
	j) aplicar, com fundamento no art. 57, da Lei 8.443/1992 c/c art. 2678, do RI/TCU, multa individual ao Instituto Brasileiro de Desenvolvimento de Infraestrutura Sustentável (CNPJ 07.054.515/0001-13) , ao Sr. Luiz Gustavo Machado (CPF XXX.598.538-XX) , à empresa Barbalho Reis Comunicação e Consultoria Ltda. - ME (CNPJ 26.420.877/0001-25) , e ao Sr. Humberto Silva Gomes (CPF XXX.214.871-XX) , fixando-lhes o prazo de 15 dias, a partir da notificação, para que, nos termos do art. 214, inciso III, alínea "a", do RI/TCU, comprovem perante este Tribunal o recolhimento aos cofres do Tesouro Nacional do valor atualizado monetariamente desde a data do Acórdão que vier a ser proferido até a data do efetivo recolhimento, se for pago após o vencimento, na forma da legislação em vigor;
	k) autorizar, desde logo, com fundamento no art. 26 da Lei 8.443/1992 c/c o art. 217 do RI/TCU, caso seja do interesse dos responsáveis, o parcelamento da dívida em até 36 (trinta e seis) parcelas, incidindo sobre cada uma correção monetária e, somente em relação ao valor imputado a título de débito, juros de mora, em respeito ao art. 59 da Lei 8.443/92, sem prejuízo de alertá-los de que, caso optem por essa forma de pagamento, a falta de comprovação do recolhimento de qualquer parcela implicará o vencimento antecipado do saldo devedor, nos termos do art. 26, parágrafo único, da Lei 8.443/1992 c/c o art. 217, § 2º, do RI/TCU;
	l) autorizar, desde logo, nos termos do art. 28, inciso II, da Lei 8.443/1992, a cobrança judicial da dívida, caso não atendidas as notificações;
	m) encaminhar cópia da deliberação que vier a ser proferida, bem como do relatório e do voto que a fundamentarem, ao Procurador-Chefe da Procuradoria da República no Estado do Amapá e à Superintendência Regional do Departamento de Polícia Federal no Estado do Amapá, nos termos do §3º, do art. 16, da Lei 8.443/1992 c/c o § 7º, do art. 209, do Regimento Interno do TCU."
2.	O parecer de lavra do Ministério Público junto ao TCU concordou com a proposta de encaminhamento acima transcrita, nos seguintes termos (peça 328) :
"Trata-se de tomada de contas especial instaurada, conforme determinação do Ministro-Relator Benjamin Zymler (peça 299) , em apartado a partir do TC Processo 028.367/2011-1, que por sua vez fora instaurado por conversão, em cumprimento ao Acórdão 2140/2011-TCU-Plenário, datado de 17/8/2011, no âmbito do TC Processo 004.512/2011-1, que tratava de representação acerca de possíveis irregularidades na celebração e execução do Convênio n.º 718.467/2009, firmado entre o Ministério do Turismo - Mtur - e a entidade civil Instituto Brasileiro de Desenvolvimento de Infraestrutura Sustentável - Ibrasi (peça 319, p. 1) .
O presente processo tem por escopo específico a análise de diversas ocorrências, principalmente as fraudes na licitação e na execução do objeto, no Contrato n.º 002/2010, firmado entre o Ibrasi e a empresa Barbalho Reis Comunicação e Consultoria Ltda., no valor de R$ 250.000,00, sendo ele um dos cinco contratos celebrados pelo Ibrasi e pagos com recursos do referido Convênio, no qual foram arrolados vários responsáveis (peça 67, p. 1) .
Sobre o ponto central do processo, o dano ao erário, chama a atenção o registro, na minudente instrução técnica, das informações trazidas pelo Senhor Humberto Silva Gomes, sócio administrador da referida empresa Barbalho Reis (peça 319, p. 23) . 
Além de explicitar as relações espúrias havidas entre ele e os demais envolvidos nas ocorrências do referido convênio (trazidas do Termo de Compromisso firmado com a Procuradoria da República, em sede de colaboração na esfera criminal) , o responsável trouxe ainda outras informações com as quais a instrução fez as seguintes inferências que merecem, pela relevância, ser aqui transcritas:
0. "o defendente foi uma espécie de 'gerente operacional' do convênio (peça 314, p. 12) "; [indevidamente, visto tratar-se de sócio administrador de empresa contratada]
0. "o grupo dirigente definiu preliminarmente as empresas que participariam do projeto e os valores dos seus 'contratos' (peça 314, p. 23/24 e 26) "; [conluio e fraude por direcionamento]
0. "as "cotações de preços" foram 'montadas' pelo defendente (peça 314, p. 24/27 e 30) "; [fraude na licitação por simulação da cotação]
0. "as empresas contratadas não executavam o objeto contratado, mas recebiam um percentual do valor do contrato, a título de taxa de administração; que a prestação de contas foi feita na ´marreta´"; [fraude na execução e na prestação de contas]
0. "que foi solicitado a montagem de um processo fictício para apresentar ao TCU (peça 314, p. 19) ";  [fraude na prestação de contas]
0. "algumas notas fiscais das empresas "contratadas" pelo Ibrasi foram emitidas pelo defendente (peça 314, p. 28, 29, 30) "; [fraude na liquidação da despesa]
0. "as propostas de cobertura eram elaboradas pelo defendente (peça 314, p. 30) "; [fraude na licitação]
0. "o Sr. Dalmo Antônio Tavares de Queiroz (outro sócio da empresa Barbalho Reis) foi contratado pelo Sr. Luiz Gustavo Machado, pelo valor de R$ 8.000,00, para elaborar a prestação de contas do convênio objeto deste processo (peça 314, p. 33) "; [despesa não prevista no plano de trabalho] 
0. "o plano de trabalho do convênio em nenhum momento foi utilizado (peça 314, p. 34) "; [simulação na celebração do convênio para desvio de recursos federais] 
0. "em 21/12/2011 o Sr. Luiz Gustavo pediu ao defendente que montasse a prestação de contas a ser apresentada ao TCU (peça 314, p. 36) ".  [fraude na prestação de contas]
Além de demonstrar a fraude em todas as fases do referido Convênio, no qual o Contrato n.º 002/2010 está inserido (desde o planejamento até a prestação de contas, passando pela licitação, execução e pagamentos) , essas ocorrências corroboram com as conclusões da Unidade Técnica de que a liquidação da despesa não foi confiável (peça 319, p. 25, item 89) , e que o objeto do contrato não foi executado (peça 319, p. 26, item 100 e 101) .
Em relação à liquidação da despesa, além da declaração do colaborador de que emitiu indevidamente diversas notas por outras empresas, foi juntado aos autos laudo da Perícia da Polícia Federal que confirma que diversas notas fiscais emitidas pelas diferentes contratadas do Ibrasi foram emitidas pelo "mesmo punho", mostrando que essas notas não foram legitimamente emitidas pelas respectivas empresas, e sim a mando do Ibrasi, em conluio com essas empresas, dentre elas a Barbalho Reis (peça 319, p. 10) .
Em relação ao objeto do referido Contrato, a instrução técnica registra que o Ibrasi e o Senhor Luiz Gustavo Machado, seu diretor executivo, apresentaram dois documentos como resultados da sua execução, que absolutamente "não guardam relação nenhuma com o objeto contratado" (peça 319, p. 19) .
Ao final, em apertada síntese, a instrução técnica conclui, com a concordância das chefias da Secex-AP (peças 319/321) , que restou evidenciado o conluio entre o Ibrasi e a Barbalho Reis, não restou comprovada a devida execução do objeto, devendo vários responsáveis serem condenados em débito, solidariamente, encaminhamento com o qual esta representante do Ministério Público de Contas manifesta sua concordância."
	É o Relatório.

Antônio Daniel Cunha Rodrigues de Souza (13.101/OAB-DF), Sérgio Augusto Borges de Oliveira (41.325/OAB-DF) e outros, representando Francisca Regina Magalhaes Cavalcante; Ana Paula Peresi de Souza (303.647/OAB-SP) e outros, representando Mario Augusto Lopes Moyses; Gustavo do Vale Rocha (13.422/OAB-DF), Christian Fernandes Gomes da Rosa (244.504/OAB-SP) e outros, representando Colbert Martins da Silva Filho; Márcio de Oliveira Sousa (34.882/OAB-DF), representando Luiz Gustavo Machado; Romildo Olgo Peixoto Júnior (28.361/OAB-DF), representando Instituto Brasileiro de Desenvolvimento de Infraestrutura Sustentável; Aci Heli Coutinho (51.588/OAB-MG) e outros, representando Alexandre Ferreira Cardoso; Guilherme Augusto Vicenti Dias (072.067/OAB-RJ) e outros representando Race Consult Consultoria Técnica e Representações Ltda.

Procuradora-Geral Cristina Machado da Costa e Silva.

TOMADA DE CONTAS ESPECIAL. CONVÊNIO CELEBRADO PELO MINISTÉRIO DO TURISMO E PELO INSTITUTO BRASILEIRO DE DESENVOLVIMENTO DE INFRAESTRUTURA SUSTENTÁVEL - IBRASI. CAPACITAÇÃO PARA O TURISMO NO ESTADO DO AMAPÁ. CONTRATAÇÃO DE ENTIDADE PRIVADA PARA MINISTRAR CURSOS. INDÍCIOS DE GRAVES IRREGULARIDADES. CITAÇÕES. EXCLUSÃO DE RESPONSABILIDADE DE UM RESPONSÁVEL DEVIDO AO SEU FALECIMENTO. REVELIA DE OUTRO. ACATAMENTO DE ALGUMAS ALEGAÇÕES DE DEFESA E REJEIÇÃO DE OUTRAS. CONTAS IRREGULARES DE ALGUNS RESPONSÁVEIS. DÉBITO SOLIDÁRIO. MULTA.

TOMADA DE CONTAS ESPECIAL (TCE)

Secretaria de Controle Externo de Tomada de Contas Especial (SecexTCE).

Cuidam os presentes autos de tomada de contas especial autuada em apartado a partir do TC Processo 028.367/2011-1, o qual foi instaurado em cumprimento ao disposto no Acórdão 2140/2011-TCU-Plenário, de 17/8/2011, proferido no âmbito do TC Processo 004.512/2011-1, que tratava de representação acerca de possíveis irregularidades na celebração e execução do Convênio 718.467/2009, celebrado entre o Ministério do Turismo e o Instituto Brasileiro de Desenvolvimento de Infraestrutura Sustentável - Ibrasi.
2.	Considerando a complexidade do presente feito, convém fazer a devida contextualização dos fatos.
3.	O mencionado convênio foi celebrado no dia 21/12/2009, com vigência até 24/9/2011, tendo como objeto a capacitação para o turismo no Estado do Amapá. Seu valor atingiu R$ 4.445.000,00, dos quais R$ 4.000.000,00 estavam a cargo do concedente e outros R$ 445.000,00 correspondiam à contrapartida, que seria aportada em bens e serviços pelo convenente. 
4.	Os recursos do ajuste em tela foram liberados ao Ibrasi em quatro parcelas, conforme o quadro a seguir:
Tabela 1 - Convênio 718.467/2009 - Repasses para o Ibrasi
	Data
	Valor (R$) 

	16/3/2010
	1.300.000,00

	30/9/2010
	900.000,00

	29/12/2010
	900.000,00

	19/4/2011
	900.000,00

	Total
	4.000.000,00

5.	De acordo com o Siconv, foram previstas as seguintes metas/etapas no plano de trabalho do Convênio 718.467/2009:
Tabela 2 - Plano de Trabalho do Convênio nº 718.467/2009
	Meta/Etapa
	Valor (R$) 
	Início
	Término

	Planejamento, pesquisa e gerenciamento do projeto
	945.000,00
		
	Estudos e Projetos
	500.000,00
	21/12/2009
	24/09/2011

	Planejamento e Gerenciamento
	199.999,98
	21/12/2009
	24/09/2011

	Avaliação do impacto do projeto
	245.000,02
	25/01/2010
	24/09/2011

	Realização de mobilização e sensibilização para o projeto
	1.290.000,00
		
	Criação de campanha promocional
	79.999,97
	28/12/2009
	24/06/2010

	Realização de eventos de mobilização e sensibilização
	635.000,04
	31/12/2009
	24/11/2010

	Produção das peças publicitárias
	325.000,00
	30/03/2010
	25/07/2010

	Veiculação das peças em mídia eletrônica, rádio e impresso
	249.999,99
	31/03/2010
	25/08/2010

	Desenvolvimento e elaboração de conteúdos e definição de metodologias
	950.005,00
		
	Definição de metodologias, desenvolvimento e elaboração dos conteúdos
	399.999,99
	11/10/2010
	05/01/2011

	Midiatização dos conteúdos em DVDs e Web aula
	300.000,00
	11/01/2010
	05/01/2011

	Reprodução de material didático
	250.005,01
	11/01/2010
	05/01/2011

	Aplicação da metodologia e dos conteúdos desenvolvidos
	1.259.995,00
		
	Aplicação dos conteúdos na modalidade educação a distância
	664.995,00
	11/07/2010
	24/09/2011

	Aplicação dos conteúdos na modalidade presencial
	595.000,00
	11/07/2010
	24/09/2011

	TOTAL
	4.445.000,00
		
6.	No processo original, relativo à mencionada representação, a unidade técnica identificou as seguintes ocorrências:
	a) a escolha do Ibrasi não foi realizada por meio de chamamento público e não constou, também, a fundamentação para a ausência do procedimento, nos termos dos arts. 4º do Decreto 6.170/2007 e 5º da Portaria Interministerial MPOG/MF/CGU 127/2008; 
	b) a entidade conveniada não detinha qualificação técnica e capacidade operacional para executar o objeto da avença, conforme exigido pelos arts. 5º, 18 e 22 da mencionada portaria; 
	c) as ações pactuadas não foram realizadas diretamente pelo Ibrasi, mas por empresas contratadas por essa entidade, sendo que as cotações de preços que fundamentaram tais contratações foram realizadas fora do Siconv, em desacordo com o art. 11 do Decreto 6.170/2007 e os arts. 45 e 46 da Portaria Interministerial MPOG/MF/CGU 127/2008; e
	d) direcionamento e fraudes nas cotações de preços e nas contratações realizadas pelo Ibrasi: propostas nos exatos valores das metas do convênio; datas das propostas anteriores aos convites; convite enviado a empresa cuja razão social passou a existir após a data do envio; empresas com sócios em comum convidadas; participação de empresa de fachada; fraude nos documentos comprobatórios das despesas; ausência de preços de referência e de critérios de aceitabilidade de preços; inexecução ou execução parcial do objeto pactuado; pagamento antecipado de serviços; e contrapartida não executada.   
7.	O Acórdão 2140/2011-TCU-Plenário determinou a conversão dos autos em tomada de contas especial, a citação solidária de servidores do Ministério do Turismo, do Ibrasi e das empresas contratadas por esse Instituto, numerosas audiências, oitivas das empresas envolvidas, bem como diligências para saneamento dos autos.
8.	Em atendimento a tal comando, foi constituído o processo de tomada de contas especial TC Processo 028.367/2011-1, em que a unidade técnica encarregada do feito recomendou a formação de quatro processos apartados, sendo um para cada contrato celebrado pelo Ibrasi com recursos do Convênio 718.467/2009.
9.	Consoante o exposto, o presente processo foi autuado com o objetivo específico de analisar as ocorrências relativas ao Contrato 2/2010, firmado pelo Ibrasi com a empresa Barbalho Reis Comunicação Ltda. - ME, no valor de R$ 250.000,00, cujo objeto era a realização de estudos e projetos, conforme meta 1, etapa 1 do plano de trabalho do convênio, abrangendo o estudo sobre o estado da arte das ações de capacitação e educação turística voltadas para o público a ser atendido.
10.	Em novembro de 2009, antes da celebração do convênio em tela, que foi assinado no dia 21/12/2009, o Ibrasi realizou cotação prévia para contratação de empresa para a realização de "Estudo sobre o estado da arte das ações de capacitação e educação turística voltadas para o público a ser atendido", no quantitativo de 1.000 horas de trabalho. De acordo com o Siconv, foram convidadas as empresas Norwell Systems (Alexandre Ferreira Cardoso - ME) , Race Consult - Consultoria Técnica e Representações Ltda., e Barbalho Reis Comunicação e Consultoria Ltda.  O menor preço foi ofertado pela empresa Barbalho Reis, no valor de R$ 250.000,00. Tal cotação de preços foi repetida em fevereiro de 2010, após a celebração do convênio, com o Ibrasi chamando as mesmas empresas anteriormente convidadas. Novamente a empresa Barbalho Reis Comunicação Ltda. sagrou-se vencedora, ofertando o mesmo valor proposto na cotação anterior.
11.	A adjudicação e a homologação do resultado dessa cotação de preços foram firmadas em 26/2/2010, respectivamente, pelos Srs. Jorge Kenko Fukuda, presidente da Comissão de Licitações, e Luiz Gustavo Machado, diretor-executivo do Ibrasi.
12.	Foi então celebrado o Contrato 2/2010 com vigência de seis meses e início em 7/6/2010. Posteriormente, por meio da lavratura de um termo de aditamento, a vigência do ajuste foi alterada para 30/6/2011, mantendo inalteradas as demais cláusulas e condições.
13.	Estão presentes nos autos, ainda, cinco notas fiscais emitidas pela empresa Barbalho Reis, sendo uma no valor de R$ 100.000,00 e quatro no valor individual de R$ 30.000,00, relativos aos  pagamentos efetuados pelo Ibrasi em favor da referida sociedade, conforme sintetizado no quadro abaixo. Vale destacar que o valor contratado foi R$ 250.000,00, mas o valor total pago foi R$ 220.000,00. Deixou de ser pago, portanto, o valor de R$ 30.000,00. 
Tabela 3 - Pagamentos do Ibrasi em favor da empresa Barbalho Reis 
	Data
	Valor (R$) 

	01/07/2010
	100.000,00

	16/08/2010
	30.000,00

	17/11/2010
	30.000,00

	26/11/2010
	30.000,00

	10/01/2011
	30.000,00

	Total 
	220.000,00

			        Fonte: Siconv
14.	Com fulcro nessas constatações, este Plenário, por meio do mencionado Acórdão 2.140/2011, determinou a adoção das seguintes providências, dentre outras: 
a)  citação solidária dos Srs. Mário Augusto Lopes Moysés, Secretário Executivo do Ministério do Turismo, Francisca Regina Magalhães Cavalcante, Diretora do Departamento de Qualificação e Certificação e de Produção Associada ao Turismo do Ministério do Turismo, do Instituto Brasileiro de Desenvolvimento de Infraestrutura Sustentável - Ibrasi e do seu Diretor Executivo, Sr. Luiz Gustavo Machado, juntamente com a empresa Barbalho Reis Comunicação e Consultoria Ltda., bem como seus sócios, Humberto Silva Gomes e Dalmo Antônio Tavares de Queiroz, no valor do débito indicado na tabela acima, em face dos seguintes fatos:
a.1) indícios de conluio, fraude e desvio de recursos em detrimento da administração pública federal, da execução parcial do objeto do Convênio 718.467/2009;
a.2) não comprovação pelo Ibrasi de que a empresa tenha efetuado o pagamento das despesas com a execução do Contrato 2/2010, no âmbito do referido convênio, cujo produto não seria hábil para ser aceito como estudo e pesquisa sobre o estado da arte do sistema turístico do Estado do Amapá, haja vista que continha avaliação dos cursos de capacitação realizados, tarefa a cargo da contrapartida do Ibrasi no instrumento celebrado; 
b) audiência dos responsáveis indicados na tabela a seguir:
	Responsável
	Conduta irregular imputada

	Sr. Mário Augusto Lopes Moysés, na qualidade de Secretário Executivo do Ministério do Turismo, à época dos fatos.
	 (i) Celebração do Convênio 718.467/2009 com o Ibrasi, sem a realização de chamamento público e de fundamentação para a sua dispensa, com infração ao disposto nos arts. 4° e 5° do Decreto 6.170/2007, art. 5° da Portaria Interministerial MPOG/MF/CGU 127/2008 e Orientação Normativa AGU  31/2010; e
ii) Celebração do referido ajuste com entidade que não detinha qualificação técnica e capacidade operacional para gerir a avença, e nem condições estatutárias condizentes com o objeto do acordo, com inobservância do disposto no art. 1°, § 2°, da Portaria Interministerial MPOG/MF/CGU 127/2008.

	Sra. Francisca Regina Magalhães Cavalcante, na qualidade de Diretora do Departamento de Qualificação e Certificação e de Produção Associada ao Turismo do Ministério do Turismo.
	Aprovação do plano de trabalho apresentado pelo Instituto Brasileiro de Desenvolvimento de Infraestrutura Sustentável - Ibrasi, que resultou na celebração do Convênio 718.467/2009 com entidade que não detém capacidade técnica e operacional para gerir a avença, e nem condições estatutárias condizentes com o objeto do acordo, com inobservância do disposto no art. 22 da Portaria Interministerial MPOG/MF/CGU 127/2008.

	Sr. Luiz Gustavo Machado, na condição de Diretor Executivo do Ibrasi.
Sr. Jorge Kengo Fukuda, na condição de Presidente da Comissão Permanente de Licitação do Ibrasi.
	i) Não realização das cinco cotações prévias de preços, no âmbito do Convênio 718467/2009, por intermédio do portal do Siconv.
ii) Direcionamento e fraude nas contratações realizadas no âmbito do Convênio 718467/2009, conforme as evidências seguintes:
a) substituição no Siconv da documentação relativa às pesquisas prévias de preços 001012009, 001012010, 002012010, 003012010 e 004012009;
b) repetição das pesquisas prévias de preços relacionadas no item antecedente através dos procedimentos, respectivamente, 002012009, 003012009, 004012009, 001012009 e 005012009, com as mesmas empresas, à exceção da 002012009 que fez constar outra licitante no lugar da empresa R8 Produtos Metalúrgicos Ltda.;
c) envio dos pedidos de cotação às empresas que participaram dos procedimentos 001012010 em data posterior ao recebimento das respectivas propostas;
d) envio de pedido de cotação às empresas Race Consult - Consultoria Técnica e Representações Ltda. e Norwell Systems, que atuam no ramo de representação comercial e marketing direto, respectivamente;
e) realização das pesquisas prévias de preços referidas que resultaram na adjudicação do objeto e homologação dos procedimentos em favor de empresas que cotaram preços rigorosamente iguais aos valores constantes das respectivas metas do plano de trabalho;
f) adjudicação e homologação do procedimento 005012009 com valor distinto do cotado pela empresa vencedora;
g) homologação das Cotações Prévias 003122009, 004122009 e 005122009, apesar das evidências de fraude configurada nas relações existentes entre os sócios das empresas convidadas entre si e com os de terceira entidade; e
g) participação nas Cotações Prévias 002012009 e 004012009 de empresas de fachada. 
iii) Realização, adjudicação (Sr. Jorge Fukuda) e homologação (Sr. Luiz Gustavo Machado) de cotações de preços, no âmbito do Convênio 718.467/2009, nas quais não foram definidos preços de referência nem tampouco critérios de aceitabilidade de preços.

	Sr. Luiz Gustavo Machado, na condição de Diretor Executivo do Ibrasi.
	 (iv) Não comprovação da execução da contrapartida pactuada no âmbito do Convênio 718467/2009, em relação à etapa 2 (planejamento e gerenciamento) da meta 1 do plano de trabalho.

	Sr. Colbert Martins da Silva Filho, na qualidade de Secretário Nacional de Programas de Desenvolvimento do Turismo do Ministério do Turismo.
	Fiscalização deficiente da execução do Convênio  718.467/2009, firmado com o Instituto Brasileiro de Desenvolvimento de Infraestrutura Sustentável - Ibrasi, com infração ao disposto nos arts. 51 a 55 da Portaria Interministerial MPOG/MF/CGU 127/2008.

c) oitiva das empresas Barbalho Reis Comunicação e Consultoria Ltda., Race Consult - Consultoria Técnica e Representações Ltda. e Norwell Systems (Alexandre Ferreira Cardoso - ME) para que se pronunciassem acerca das seguintes evidências de direcionamento e fraude na cotação prévia de preços 003012009, realizada pelo Ibrasi, no âmbito do Convênio 718.467/2009, com infração ao disposto no art. 11 do Decreto 6.170/2007 e arts. 45 e 46 da Portaria Interministerial MPOG/MF/CGU 127/2008:
	c.1) por terem participado do certame com preço que, somado ao valor adjudicado ao vencedor do procedimento 002012009, resulta em montante rigorosamente coincidente com o consignado na etapa 1 da meta 1 do plano de trabalho do convênio;
	c.2) por ter participado do procedimento do qual participaram, também, as empresas Race Consult - Consultoria Técnica e Representações Ltda. e Norwell Systems cujos sócios e proprietário são também sócios no Instituto Brasileiro de Organização do Trabalho Intelectual e Tecnológico e comuns com os da empresa vencedora, Barbalho Reis Comunicação e Consultoria Ltda. e das empresas que participaram da cotação prévia de preços 005012009;
	c.3) no caso da empresa Race Consul, por ter apresentado proposta ao Ibrasi em procedimento cujo objeto era a contratação de consultoria na área de turismo, quando a empresa atuava no segmento de representação comercial e agente de comércio de mercadoria em geral não especializado;
	c.4) no caso da empresa Norwell Systems, por ter apresentado proposta ao Ibrasi em procedimento cujo objeto era a contratação de consultoria na área de turismo, quando a empresa atuava no segmento de marketing direto;
	
d) solicitação à Superintendência da Polícia Federal no Estado do Amapá para que realizasse perícia nas Notas Fiscais nº 0028 e 0034 da empresa Sinc, nº 060, 061 e 064 da empresa Barbalho Reis, e nº 000108 da Conectur, bem como informasse se foram preenchidas pela mesma pessoa; assim como para as Notas Fiscais nº 0029, 0030, 0033, e 0041, da empresa Sinc, e nº 070 e 071, da empresa Barbalho Reis.
15.	As providências determinadas por esse acórdão foram regular e tempestivamente adotadas. Após analisar as defesas apresentadas e as respostas às diligências e solicitações realizadas, a unidade técnica salientou que:
	a) perícia da Polícia Federal identificou que diversas notas fiscais emitidas por empresas contratadas pelo Ibrasi, no âmbito do convênio em tela, foram preenchidas por uma mesma pessoa, o que confirma a existência de conluio entre as empresas e o instituto contratante, bem como lança fundadas dúvidas sobre a regular liquidação das despesas contratadas;
	b) o Sr. Humberto Silva Gomes, sócio da empresa Barbalho Reis, confirma essa irregularidade, posto que, em suas alegações de defesa, afirma que algumas notas fiscais das empresas "contratadas" pelo Ibrasi foram emitidas pelo responsável; 
	c) apesar de ter sido devidamente citada, a empresa Barbalho Reis Comunicação e Consultoria Ltda. - ME não compareceu aos presentes autos, devendo ser considerada revel, nos termos do art. 12, § 3º, da Lei 8.443/1992;
	d) devem ser acatadas as razões de justificativas apresentadas pelo Sr. Colbert Martins da Silva Filho, ex-Secretário Nacional de Programas de Desenvolvimento do Turismo do Ministério do Turismo;
	e) as ocorrências mencionadas nas audiências do Sr. Mário Augusto Lopes Moyses, da Sra. Francisca Regina Magalhães Cavalcante, do Sr. Luiz Gustavo Machado e do Sr. Jorge Kengo Fukuda foram analisadas pelo Tribunal no âmbito do TC Processo 028.367/2011-1, razão pela qual não foram estudadas no presente processo;
	f) as alegações de defesa apresentadas pelo Sr. Mário Augusto Lopes Moyses e pela Sra. Francisca Regina Magalhães Cavalcante devem ser acatadas, uma vez que as irregularidades que fundamentaram as respectivas citações ocorreram na fase de execução do convênio e que inexistem provas da participação desses responsáveis na mencionada fase;
	g) em sua manifestação, a empresa Norwell Systems afirmou que a empresa nunca enviou qualquer documento ao Ibrasi e sequer teve conhecimento da proposta comercial enviada ou do citado convênio. Asseverou, ainda, que as assinaturas apostas nos documentos apresentados pelo Ibrasi não pertencem ao proprietário da empresa;
	h) por sua vez, a empresa Race Consult - Consultoria Técnica Ltda. alegou que durante o trabalho de investigação da Polícia Federal foi provado que toda a documentação da empresa foi falsificada e inserida no processo licitatório do Ibrasi à revelia da empresa, de maneira que só tomou conhecimento da falsificação quando foi intimada pela Polícia Federal; 
	i) o Sr. Dalmo Antônio Tavares de Queiroz, sócio da empresa Barbalho Reis Comunicações e Consultoria Ltda., afirmou que não teve nenhuma participação nas ações relativas ao contrato com o Ibrasi;
	j) o aludido responsável declarou e comprovou que muitos documentos enviados à Barbalho Reis e documentos dessa empresa estavam assinados pelo Sr. Paulo Kikushi Júnior, antigo sócio da empresa;
	k) aduziu ainda que esse contrato foi um ardil dos Srs. Luiz Gustavo Machado, Paulo Kikushi Júnior e Humberto Silva Gomes, o outro sócio da empresa Barbalho Reis, para desviar recursos públicos;
	l) esse defendente apresentou, ainda, declaração firmada pelo Sr. Humberto Silva Gomes, sócio da empresa Barbalho Reis, na qual está grafado que o Sr. Dalmo Queiroz não teve nenhuma participação nas irregularidades cometidas no âmbito do contrato entre o Ibrasi e a Barbalho Reis;
	m) como não foi identificada nos autos nenhuma prova da participação do Sr. Dalmo Queiroz nas irregularidades cometidas no âmbito do contrato entre o Ibrasi e a empresa Barbalho Reis, devem ser acolhidas suas alegações e afastada sua responsabilidade pelo débito; 
	n) por outro lado, as alegações de defesa do Sr. Humberto Silva Gomes, sócio da empresa Barbalho Reis Comunicação e Consultoria Ltda., confirmaram expressamente as irregularidades no âmbito do contrato estudado, no sentido de que: o grupo definia quais empresas venceriam as cotações e quais empresas dariam "cobertura" com propostas; algumas empresas nem sabiam que estavam "oferecendo" propostas de cobertura; o próprio defendente emitiu notas fiscais de empresas "contratadas"; as empresas contratadas não executavam o objeto contratado, mas recebiam um percentual do valor do contrato, a título de taxa de administração; que a prestação de contas foi feita na "marreta"; que foi solicitada a montagem de um processo fictício para apresentar ao TCU; propostas de cobertura eram elaboradas pelo defendente; o plano de trabalho do convênio em nenhum momento foi utilizado;	 
	o) o Ibrasi e o Sr. Luiz Gustavo Machado, Diretor Executivo dessa entidade, à época dos fatos ora sob exame, apresentaram alegações de defesa e alegaram que o objeto do citado contrato foi alcançado;
	p) para comprovar essa assertiva, apresentaram dois volumes de documentos, sendo que o primeiro tratava do estudo do estado da arte do sistema turístico do Estado do Amapá, a partir da percepção de formadores de opinião sobre o turismo; e o segundo volume continha os questionários de avaliação dos cursos de capacitação realizados e de levantamento do perfil dos participantes;
	q) a unidade técnica entendeu que esses dois documentos não guardam relação nenhuma relação com o objeto contratado, que era o estudo do estado da arte das ações de capacitação e educação turística, voltadas para o público a ser atendido, ao passo que o objeto do contrato era a identificação das metodologias e técnicas atuais para a capacitação de profissionais da área turística; 
	r) assim foi proposta a rejeição das alegações de defesa do Ibrasi e do Sr. Luiz Gustavo Machado, seu diretor executivo, imputando-lhes, em solidariedade com a empresa Barbalho Reis e com o seu sócio, Sr. Humberto Silva Gomes, o débito apurado nos autos.
16.	Com fulcro nessas considerações, com a anuência do Ministério Público junto ao TCU, a unidade técnica propôs as seguintes medidas, dentre outras:
	a) excluir do rol de responsáveis o Sr. Jorge Kengo Fukuda;
	b) declarar a revelia da empresa Barbalho Reis Comunicação e Consultoria Ltda.
	c) desconsiderar as audiências dos Srs. Colbert Martins da Silva Filho, Mário Augusto Lopes Moyses, Luiz Gustavo Machado e Francisca Regina Magalhães Cavalcante, pelo fato de suas razões de justificativa já terem sido apreciadas no âmbito dos processos TC Processo 028.367/2011-1 ou no TC Processo 007.999/2015-1;
	d) acatar as alegações de defesa dos Srs. Mário Augusto Lopes Moyses, Dalmo Antônio Tavares de Queiroz e Francisca Regina Magalhães Cavalcante, julgando regulares com ressalvas as respectivas contas;
	f) rejeitar as alegações de defesa apresentadas pelo Instituto Brasileiro de Desenvolvimento de Infraestrutura Sustentável - Ibrasi, pelo Sr. Luiz Gustavo Machado, pela empresa Barbalho Reis Comunicação e Consultoria Ltda. e pelo Sr. Humberto Silva Gomes, julgando irregulares as respectivas contas e imputando-lhes o débito solidário apurado; e 
	d) aplicar multas individuais aos referidos responsáveis.
II - Análise do mérito desta tomada de contas especial
17.	Preliminarmente, saliento minha concordância, no essencial, com a análise efetuada pela unidade técnica, a qual incorporo desde já às minhas razões de decidir. Contudo, entendo necessário tecer considerações adicionais, o que passo a fazer.
18.	Primeiramente, o Sr. Jorge Kengo Fukuda, ex-Presidente da Comissão de Licitação do Ibrasi, foi ouvido em audiência devido à não realização das cinco cotações prévias de preços, por intermédio do portal do Siconv, em relação aos recursos do Convênio 718.467/2009; ao direcionamento e à fraude nas contratações realizadas no âmbito desse convênio; e à realização e à adjudicação de cotações de preços, referentes ao mencionado ajuste, nas quais não foram definidos preços de referência nem critérios de aceitabilidade de preços.
19.	Considerando que restou demonstrado nestes autos o falecimento desse responsável, o que extingue a punibilidade do agente, julgo que ele deve ser excluído do rol de responsáveis.
20.	Também observei que o Sr. Luiz Gustavo Machado consta do Cadastro de Pessoas Físicas como falecido no ano de 2018. Destarte, tal fato superveniente em nada impede o mérito do julgamento pela irregularidade das contas, ante o pleno aperfeiçoamento da relação jurídica processual com a citação válida do falecido e a apresentação de suas alegações de defesa, devendo ser atribuída ao seu espólio ou, caso tenha havido a partilha, aos devidos herdeiros, até o limite do patrimônio transferido, a obrigação de reparar o dano causado aos cofres do Tesouro Nacional.
21.	Considerando que a responsabilidade do gestor falecido emerge cristalina quando se constata que ele participou de conluio, fraude e desvio de recursos que contribuíram de forma significativa para os prejuízos apurados neste processo, julgo que deve ser-lhe imputada responsabilidade solidária pelo ressarcimento do prejuízo causado ao erário que está sendo apurado nesta TCE.
22.	Considerando o falecimento desse responsável antes da prolação deste acórdão, também é incabível a aplicação de multa, tendo em vista seu caráter personalíssimo. Trata-se de causa de extinção da punibilidade, nos termos do inciso XLV do art. 5º da Constituição Federal.
23.	Outrossim, as audiências dos Srs. Mário Augusto Lopes Moyses, Francisca Regina Magalhães Cavalcante e Luiz Gustavo Machado já foram apreciadas no âmbito do TC Processo 028.367/2011-1, que tratou do contrato firmado pelo Ibrasi e pela Cooperativa de Negócios e Consultoria Turística - Conectur. Por intermédio do Acórdão 2329/2016-TCU-Plenário, a defesa do Sr. Mário Augusto Lopes Moyses foi acolhida. Por tal motivo não cabe realizar nova deliberação neste feito. 
24.	Quanto às citações dos três responsáveis, alinho-me ao exame da unidade técnica, corroborado pelo Parquet, no sentido de julgar regulares com ressalva suas contas, dando-lhes quitação. Adoto como razões de decidir as mesmas considerações que externei no voto condutor do Acórdão 2329/2016-TCU-Plenário em relação a esses responsáveis.
25.	Por sua vez, as razões de justificativa do Sr. Colbert Martins da Silva Filho, então Secretário Nacional de Programas de Desenvolvimento do Turismo do Ministério do Turismo, foram apreciadas no bojo do TC Processo 007.999/2015-1, o que torna desnecessário novo exame da matéria.
26.	Tendo em vista que a conduta do Ibrasi foi fundamental para a ocorrência do dano ao erário acima quantificado, julgo que deve ser-lhe imputada responsabilidade solidária pelo respectivo ressarcimento. Considerando particularmente grave todo o contexto de irregularidades observadas nos autos, estipulo a multa prevista no art. 57 da Lei Orgânica do TCU em R$ 100.000,00 (cem mil reais) para o instituto. 
27.	Igual penalidade deve ser aplicada à empresa Barbalho Reis Comunicação e Consultoria Ltda.
28.	Saliento que um dos sócios da empresa, Sr. Humberto Silva Gomes, admitiu as irregularidades e adotou postura colaborativa com o processo de contas. Por esse motivo, entendo que este Tribunal possa reconhecer a conduta pós ilícito do defendente conferindo-lhe o benefício da redução da sanção pecuniária a ser aplicada em relação aos demais responsáveis. Assim, fixo para este responsável o valor da multa do art. 57 da Lei 8.443/1992 em R$ 20.000,00 (vinte mil reais) .
29.	Além da declaração do Sr. Humberto Silva Gomes, as irregularidades apontadas nesta TCE são confirmadas pelo exame pericial realizado pela Polícia Federal, o qual demonstrou que as notas fiscais emitidas por diferentes empresas contratadas no âmbito do convênio em tela foram preenchidas pela mesma pessoa.
30.	Quanto ao outro sócio da empresa Barbalho Reis, fiquei com uma dúvida acima do razoável de sua efetiva participação nas irregularidades, de forma que acompanho os posicionamentos uníssonos da unidade técnica e do MP/TCU de julgar regulares com ressalva as suas contas.
	Diante do acima exposto, voto no sentido de que o Tribunal adote o acórdão que ora submeto à deliberação deste Plenário.
TCU, Sala das Sessões Ministro Luciano Brandão Alves de Souza, em 18 de março de 2020.
BENJAMIN ZYMLER 
Relator